【裁判字號】    98,訴,1632
【裁判日期】    990921
【裁判案由】    偽造文書
【裁判全文】
臺灣彰化地方法院刑事判決              98年度訴字第1632號
公  訴  人  臺灣彰化地方法院檢察署檢察官
被      告  己○○
選任辯護人  詹漢山律師
            蔡振修律師
被      告  寅○○○
選任辯護人  蔡振修律師
上列被告因涉偽造文書案件，經檢察官提起公訴（97年度偵續字
第76號），本院判決如下：
    主  文
己○○、寅○○○均無罪。
    理  由
一、公訴意旨略以：
  (一)被告寅○○○係丑○○（已於民國88年10月1日死亡）之妻
    ，並為己○○、丁○○、戊○○之母，4人均為丑○○之繼
    承人。緣丑○○於81年9月14日中風送醫後返家療養，自83
    年10月間起病情惡化，進入老人癡呆狀態，行動不便，持續
    至87年1月間起，已無法自理生活，須24小時看護，無法與
    人溝通及表達，須完全依賴他人生活，處於無意識狀態，亦
    無法管理自己財產，對於中風前所經營之「玉珍齋」商號，
    並無向彰化縣政府及彰化縣稅捐稽徵處（下稱彰化稅捐處）
    申請辦理營利事業負責人變更為被告己○○之意思。詎被告
    寅○○○、己○○母子2人為使「玉珍齋」商號、商標等財
    產，順利過戶在自己名下，竟共同基於偽造文書之概括犯意
    聯絡，為下列行為：
  1.於88年4月間某日，以丑○○名義偽造讓渡書、營利事業負
    責人變更登記申請書，並盜用「玉珍齋」、「丑○○」印文
    於其上，共同持向彰化縣政府提出申請，使該管承辦公務員
    於同月20日，據以核發彰縣建商營字第13128號營利事業登
    記證，載明「玉珍齋」商號之負責人為被告己○○，另以彰
    府建商字第74085號函彰化稅捐處辦理稅籍變更事宜，足以
    生損害於丑○○本人及彰化縣政府與彰化稅捐處有關商號之
    營利事業登記及稅籍管理之公正性。
  2.又被告寅○○○、己○○2人為使丑○○所有註冊號數第
    366722 號「鳳眼」之商標及圖移轉予己○○，及將註冊號
    數第400680號「玉珍齋」商標及圖移轉予寅○○○，乃於88
    年5 月18日，在台北市○○路66號2樓處，盜用丑○○之印
    文，而偽造上開商標之移轉登記申請書、商標專用權讓與同
    意書、具結書各2份，並委託不知情之吳杰雄於同月19日，
    持向經濟部智慧財產局（下稱智慧財產局）辦理上開商標之
    移轉事宜。另被告寅○○○為將丑○○所有註冊號數第
    786261 號「玉珍齋鳳黃酥」商標及圖再移轉予自己，又於
    88年6月4日，在同上處所，復盜用丑○○之印文而偽造上開
    商標之移轉登記申請書、商標專用權讓與同意書、具結書各
    1份，並委託不知情之吳杰雄再於同月19日，持向智慧財產
    局辦理上開商標之移轉事宜，均足以生損害丑○○本人及智
    慧財產局。
  3.後黃被告盧清秀明知丑○○之身分證雖遺失，但因丑○○已
    無意識處理事務即無庸再申請補發，乃被告寅○○○為達將
    丑○○所有土地、房屋、商標、商號專用權移轉予自己之目
    的，竟將印章交由無犯意之王文敏（為被告己○○之妻，已
    另為不起訴處分確定），製作不實之國民身分證補領申請書
    及委託書，並盜用丑○○之印文於其上，再由王文敏於88年
    7 月14日，持向彰化縣鹿港鎮戶政事務所（下稱鹿港戶政事
    務所）提出補發申請，使該管承辦公務員陷於錯誤，而於同
    日將此不實事項登載於職務上所掌管之公文書上及核發丑○○之新身分證予王文敏，再由王文敏轉交予被告寅○○○使
    用。
  4.嗣被告寅○○○取得丑○○之新身分證後，即於88年7月30
    日，以丑○○名義填製不實之印鑑證明申請書、委任書各1
    紙，並盜蓋丑○○之印文於其上，再持向鹿港戶政事務所申
    請核發丑○○之印鑑證明，使該管公務員據以核發不實之丑
    ○○印鑑證明，均足以生損害於丑○○本人及該戶政事務所
    有關身分證與印鑑證明之正確管理。
  5.待被告寅○○○取得丑○○之上開新身分證與印鑑證明後，
    遂於88年8月3日，製作不實之「土地登記申請書」、「土地
    、建築改良物贈與所有權移轉契約書」，並盜用丑○○之印
    文於其上，而於同月4日，持向財政部臺灣省中區國稅局（
    下稱中區國稅局）申請核發「贈與稅不計入贈與總額證明書
    」，再於同月13日，持向彰化縣鹿港地政事務所（下稱鹿港
    地政事務所）辦理，將丑○○所有坐落在彰化縣鹿港鎮○○
    段第83、87、88地號土地應有部分25分之13、25分之13、8
    分之5移轉予被告寅○○○，使該管承辦公務員陷於錯誤，
    而於同月17日，將此不實事項登載於職務上所掌之土地登記
    簿上，並將門牌號碼彰化縣鹿港鎮○○路170、174、176、
    178 、180號等未辦保存登記之房屋辦理稅籍變更登記，均
    足以生損害於丑○○本人及地政事務所、稅捐單位關於土地
    登記、稅籍登記之正確管理。
  (二)案經丑○○之子丁○○、戊○○訴請臺灣彰化地方法院檢察
    署檢察官偵查後，二度不起訴處分（89年度偵字第2388、
    3194號不起訴處分書、92年度偵續字第39、52號不起訴處分
    書），均經臺灣高等法院臺中分院檢察署發回偵辦，第三度
    偵查後予以起訴。
二、檢察官係以下列為證據：
  (一)被告己○○於檢察官偵查中之供述。
  (二)被告寅○○○於檢察官偵查中之供述。
  (三)證人吳晢守於檢察官偵查中之證述。
  (四)最高法院97年度臺上字第1221號民事裁定、臺灣高等法院臺
    中分院95年度智上字第11號民事判決書、臺灣臺中地方法院
    93年度智字第64號民事裁判書各1份。
  (五)臺灣高等法院臺中分院96年度聲再字第124號刑事裁定書、
    臺灣高等法院臺中分院95年度上易字第282號刑事判決書、
    臺灣臺中地方法院93年度自字第56號刑事判決書各1份。
  (六)臺灣省彰化縣政府營利事業登記證影本1紙。
  (七)被告寅○○○於88年5月19日向智慧財產局提出之移轉登記
    申請書、商標專用權讓與同意書、具結書各2份。
  (八)被告寅○○○於88年6月4日向智慧財產局提出之移轉登記申
  請書、商標專用權讓與同意書、具結書各1份。
  (九)土地登記申請書、土地及建築改良物贈與所有權移轉契約書
    、土地登記簿謄本、土地所有權狀、贈與稅不計入贈與總額
    證明書、臺灣省彰化縣鹿港鎮戶政事務所印鑑證明、印鑑登
    記證明申請書、委任書、88年7月24日補發之身分證正反面
    影本、財產資料參考清單等。
  (十)被告寅○○○於88年9月9日向經濟部智慧財產局提出之申請
    書、被告己○○於88年9月9日向經濟部智慧財產局提出之申
    請書各1紙及黃榮森身分證影本正反面各1紙。
  (十一)臺中高等行政法院92年度訴字第491號判決書1份。
  (十二)證人辛○○（丑○○之女）於89年6月29日向國稅局提出之
    遺產稅申報書影本1份。
  (十三)88年5月17日委託德恭法律事務所劉秉鈞律師寄發存證信函
    。
  (十四)被告於88年8月27日發函向智慧財產局聲明1份。
  (十五)財團法人彰化基督教醫院89年3月28日彰基病歷字第8903059
    號函附病歷1份。
  (十六)證人黃信良醫師於臺灣臺中地方法院93年度自字第56號違反
    商標法刑事案件之證述。
  (十七)證人即彰化基督教醫院巫錫霖醫師於臺灣彰化地方法院檢察
    署89年度偵字第455號案件偵查時證述。
  (十八)巫錫霖醫師於88年5月13日出具之診斷書1紙。
  (十九)秀傳紀念醫院89年4月12日函明秀醫字第890 382號函附病歷
    1份。
  (二十)臺北市立聯合醫院松德院區94年5月13日北市醫松字第09431
    776300號函附病歷分析報告書1份。
  行政院衛生署草屯療養院96年5月15日草療精字第3296號函
    附病歷分析報告書1份。
  丁○○89年1月5日刑事告訴狀1紙。
  台北古亭郵局第1127號存證信函1份。
  大甲郭內外科丑○○病歷影本1份。
  彰化基督教醫院83年11月10日診斷書1紙
  彰化基督教醫院87年1月20日、88年5月1日家庭申請聘僱外
    籍監護工用診斷書2紙。
  彰化基督教醫院88年5月13日診斷書1紙。
  彰化縣政府89年2月15日89彰府建商字第027394號函（附彰
    化縣政府88年4月21日88彰府建商字第74085號函、彰化縣政
    府營利事業登記案件審核表、營利事業變更登記申請書、己○○身分證正反面影本、玉珍齋商號讓渡書、門牌證明書等
    資料）1份。
  88年5月10日丑○○照片2張。
三、證據能力方面：
  (一)被告、辯護人爭執：彰化基督教醫院巫錫霖醫師出具之診斷
    書、臺北市立聯合醫院松德院區94年5月13日北市醫松字第
    0776300號函附病歷分析報告書1份之證據能力。然查，巫錫
    霖醫師確實未曾看診過丑○○，從未接觸過丑○○（詳後述
    ），其於診斷證明書上記載之病情，乃依據先前丑○○於彰
    化基督教醫院看診時其他醫師對丑○○病情觀察記載之文字
    ，輾轉判斷而來，按最高法院96年度台上字第1957號判決意
    旨：「從事業務之人於業務上或通常業務過程所須製作之紀
    錄文書、證明文書，除顯有不可信之情況外，依刑事訴訟法
    第159條之4第2款之規定，得為證據。卷附之上開醫院受理
    疑似性侵害事件驗傷診斷書，應屬從事醫療業務之人於業務
    上或通常業務過程所須製作之證明文書，依前揭規定，原則
    上自具有證據能力。」，巫錫霖醫師之判斷分析由丑○○之
    病歷得來，丑○○之病歷原則上具有證據能力，巫錫霖醫師
    依據有證據能力病歷上記載，摘要成文字，其判斷未達「顯
    不可信」程度，原則上亦具有證據能力，只是因為巫錫霖醫
    師未接觸過病人，其證據力自然不如曾經接觸病人之其他醫
    師之證言。又刑事訴訟法第208條第1項規定，法院或檢察官
    得囑託醫院、學校或其他相當之機關鑑定，或審查他人之鑑
    定。同條第2項規定，第203條至第206條之規定，於前項情
    形準用之；其須以言詞報告或說明時，由受囑託機關實施鑑
    定或審查之人為之。上述臺北市立聯合醫院松德院區病歷報
    告分析書乃是丁○○與寅○○○先前另案中，法院囑託醫院
    進行病歷分析出具之鑑定意見，鑑定乃法定方法之一，自有
    證據能力，至於其證據力則由法院判斷之，屬另一層次問題
    。
  (二)又被告辯護人爭執92年3月18日黃信良醫師開立丑○○病情
    說明書（彰檢90年度偵續字(二)第52號卷第218頁）之證據能
    力，黃信良醫師已經多次於偵審中到庭具結作證，當以其偵
    審中具結之證言為準，至於黃信良醫師曾經將具體意見記載
    於書面，郵寄給檢察官乙節，屬於典型傳聞證據，自不予採
    用。
  (三)被告、辯護人對於下列其餘引用之證據，具有證據能力，均
    表示不爭執，下列證據於本院審理時亦經提示辯論，經合法
    調查，經均具有證據能力。
四、按「刑法第二百十條之偽造文書，以無制作權之人冒用他人
    名義而制作該文書為要件之一，如果行為人基於他人之授權
    委託，即不能謂無制作權，自不成立該條之罪。」，最高法
    院47年台上字第226號判例可資參照。又按犯罪事實應依證
    據認定之，無證據不得認定犯罪事實；又不能證明被告犯罪
    者，應諭知無罪之判決，刑事訴訟法第154條第2項、第301
    條第1項分別定有明文。而在認定被告是否成立犯罪時，無
    論係直接或間接證據，其為訴訟上之證明，須達到通常一般
    之人均不致有所懷疑，而得確信其為真實之程度，始得據為
    有罪之認定。倘其證明尚未達到此一程度，而有合理之懷疑
    存在時，在該合理懷疑尚未剔除前，自不能為有罪之認定（
    最高法院76年台上字第4986號判例、94年度台上字第2033號
    判決意旨參照）。即檢察官所提出之證據或所指出之證明方
    法，必須足使通常一般人對檢察官所指被告之犯罪事實，並
    無合理懷疑之存在，而得確信其為真實，始得為有罪之認定
    。若法院對於檢察官所指之被告犯罪事實，尚有合理懷疑存
    在之餘地，基於無罪推定原則，即應作有利被告之認定。
五、訊據被告己○○、寅○○○均否認有何犯行，被告己○○辯
    稱：玉珍齋是我們黃家百年企業，傳承到我大伯黃振聲時，
    因他離婚又未生育子女，祖母陳金蘭安排黃振聲收養我為養
    子，只是沒有辦理法律上收養手續，黃振聲過世後由祖母陳
    金蘭繼承黃振聲的玉珍齋店面（當時尚無分店），因大伯收
    養我，所以祖母陳金蘭於62年間在彰化地方法院公證將玉珍
    齋本舖店面贈與給我，當時我僅六歲，玉珍齋由我父親丑○○管理，是祖母陳金蘭交代這一輩由我接掌玉珍齋，我父親
    生前多次催促我母親趕快辦理過戶，當時在家庭會議上父親
    對眾多子女們重申此事，我們都是依照父親吩咐辦理過戶，
    並無偽造文書，且88年5月間告訴人丁○○為了偷偷調閱父
    親在彰化基督教醫院的病歷，私自拿走父親身分證去醫院辦
    理相關手續。我們找不到父親身分證，父親又要看病、換發
    健保卡，所以才辦理補發身分證，絕無偽造文書。被告寅○○○另辯稱：己○○接掌玉珍齋，這是婆婆陳金蘭交代的，
    我先生丑○○生前多次對孩子們重申此事，當時開過家庭會
    議，我先生交代部分財產先過戶給我，日後再過給孩子，這
    是要給我保障，怕孩子們不孝，我都是依據我先生交代辦理
    ，並無偽造文書等語。
六、經查：
  (一)本案自告訴人提出告訴至今，將近12年，告訴人與被告十餘
    年來均爭執玉珍齋之歷史，告訴人丁○○、戊○○與被告己○○三兄弟均主張自己為父親安排的接班人（見下列理由六
    、(十)），關於玉珍齋的歷史，自有按本溯源釐清之必要，分
    述如下：
  1.在依據99年6月25日列印之告訴人戊○○架設之「二哥的玉
    珍齋」網頁（網址WWW.YZZ.COM.TW）上記載，介紹黃長庚之
    父親（即丑○○的祖父）黃仕元先生創立玉珍齋，傳至黃長
    庚先生時，因鹿港「不見天街」拓寬改建，玉珍齋曾有一度
    遷徙之事實，此經告訴人戊○○於本院最後審理期日時，確
    認是其網頁內容無誤，有網頁列印一份附卷可證（本院卷五
    第295頁背面、第316頁）。鹿港不見天街即為現在中山路，
    因為日據時期街道窄，鹿港臨海風砂大，商家將棚子往前搭
    出去，以方便做生意，遮蔽天空不見天日，因而有不見天街
    之稱（見本院卷六第163-164頁）。日據時期進行拓寬馬路
    ，才有今日中山路之寬度。依據鹿港鎮誌記載：玉珍齋建築
    於昭和五年（西元1930年興建，歷時兩年完工，共三層樓，
    佔地178坪），並有日據時期興建中照片為證（調卷之臺中
    地方法院93年度自字第56號卷(五)違反商標法第70-72頁；另
    見本院卷五第127頁），照片可證明道路剛拓寬時，舊電線
    桿還留在馬路上，尚未移到路邊，當時本舖三樓建築（即如
    今鹿港中山路民族路口樓面上就有「登錄商號」「玉珍齋」
    之字樣，亦有招牌「玉珍齋餅舖」。另一張舊照片上有一橫
    式招牌「明治製果會社玉珍齋製、明治果子、明治」
    ，相片上有身著日式軍裝人士，該相片應為日據時代照片無
    誤，日據時代即有玉珍齋此一事業。
  2.黃仕元、黃長庚、陳金蘭、丑○○之玉珍齋人物系統表如【
    附表2】。38年2月16日告訴人祖父黃長庚留下遺產分書（本
    院卷三第98頁），其中有一段記載玉珍齋本舖建築之分配。
    當時黃長庚所欲分配之財產眾多，第一部分由田地開始分起
    ，因田地眾多，基本上採五子各均分五分之一方式分配。第
    二部分欲分配房屋與基地，實際上只有分配目前玉珍齋本舖
    及旁邊連棟一整排民族路店面，另一鹿港鎮○○○段446之1
    地號土地及房屋變賣後分給女兒當嫁妝。所以依據黃長庚之
    分書內容，基本上都採兒子平分方式，惟獨鹿港鎮○○路上
    一整排店面要分歸何人，才是分配之重點。依第三條記載：
    鹿港鎮○○○段452地號、448地號、449地號之房屋基地，
    及其建築之房屋式，三層樓毗連乙棟之所有權，以五股分為
    長子振聲、次子河清、三子錫淡、四子森榮、五子世澤共有
    。第四條記載：前條所述之房屋，按照分書附圖一二三表示
    各樓，以繪色指定區域。附圖所示「乙」分歸黃振聲，「丁
    」分歸黃錫淡、「戊」分歸丑○○，乙、丁、戊三者相連。
    「辛」部分雖然面積大，但距離中山路最遠，明顯價值較低
    ，此有分書及附圖可證（本院卷三第98-104頁），摘要如下
    :
┌────────────────────────────┐
│乙（中山路民族路口三角窗位置）→分歸黃振聲              │
│                                       ↘               │
│丁（民族路上緊鄰乙位置）→分歸黃錫淡    →均為陳金蘭所生│
│戊（緊接丁位置）        →分歸丑○○   ↗               │
│                                                        │
│辛（次於戊後位置）→分歸黃河清、黃世澤→→均為黃洪嫌所生│
└────────────────────────────┘
    黃長庚分書上未提及「玉珍齋」糕餅業等內容，告訴人戊○○於本院審理時已經說明，二次大戰期間玉珍齋一度停業（
    見本院卷五第295頁）。故而可以證明，38年間黃長庚書立
    分書時玉珍齋尚未復業，所以分書上未記載玉珍齋糕餅業如
    何分配。但比對玉珍齋建築之歷史照片便可知，分書上黃振
    聲所分配之「乙」店面位置，即是民族路、中山路口之玉珍
    齋三角窗店面位置。
  3.在黃長庚分書上稱黃振聲為「長子」，但在戶籍謄本上卻登
    記黃振聲為「次子」（本院卷三第21頁），可知黃長庚必定
    有子早夭，又依據戶籍資料推算，黃振聲出生時，黃長庚已
    經年屆29歲，在早期農業社會可能是晚來得子。被告答辯狀
    陳述：在日據時代，因黃長庚之元配黃洪嫌生子早夭，數年
    無出，長輩才作主要求黃長庚娶細姨陳金蘭進門等語（見本
    院卷三第261頁），與戶籍資料及黃長庚分書內容相符，黃
    家家大業大，黃長庚有傳宗接代壓力，被告此陳述應有可信
    之處。
  4.前已敘述，黃長庚之最重要的遺產即是民族路一整排店面，
    越接近主幹道中山路越有價值，尤以中山路民族路口三角窗
    店面位置最有價值，反之，離中山路越遠的價值越低。依據
    分書分配位置，姨太太陳金蘭所生三個兒子，竟分到最靠近
    中山路三間店面位置，而元配黃洪嫌所生二名兒子，只分到
    最裡面的位置。參照後述【附表1】大有口段448號、449號
    、452號所有權移轉演變資料，掌握「乙」三角窗店面的陳
    金蘭、黃振聲、丑○○一脈，因利用該三角窗店面經營玉珍
    齋有成，逐漸累積財富，在財力上與其他房兄弟逐漸拉開距
    離，經過三十年時間，其他房黃錫淡、黃河清、黃世澤，陸
    續將店面賣給丑○○，紛紛離開該地。最終由丑○○一房（
    含己○○、丁○○）掌握了該整排民族路店面。而依據證人
    （玉珍齋老員工）甲○○之證述（見本院卷三第203頁），
    陳金蘭晚年都在玉珍齋本舖樓上生活，最後也在本舖樓上往
    生，可以說是在玉珍齋事業下度過了一生。陳金蘭以細姨身
    分嫁入黃家，但卻能掌握了黃家最重要的財產--玉珍齋與該
    民族路中山路口三角窗店面，也庇蔭陳金蘭、丑○○一脈相
    承幾十年的榮華財富，過程十分曲折。正所謂「母以子貴」
    ，陳金蘭實係因為搶先生下長子黃振聲，才得以掌握黃家財
    產，享受幾十年富裕生活。陳金蘭本身就是因為傳統「長子
    繼承」觀念獲得重要利益，所以被告一再堅稱：陳金蘭安排
    黃振聲收養己○○，並將黃家重要財產民族路中山路口三角
    窗店面贈與己○○乙節，本院考據上述歷史，認為陳金蘭若
    因「長子繼承」觀念，安排己○○繼承黃振聲，並繼續接掌
    玉珍齋事業，確有相當根據，也符合臺灣社會情理。
  5.臺灣光復後，丑○○因戒嚴時期受白色恐怖迫害，40年9月1
    日被逮捕而受羈押，連續羈押多年，43年2月11日至46年2月
    10日接受感訓三年（見彰檢92年度偵續字第39號卷第93-99
    頁戒嚴時期不當審判補償資料），46年2月11日後始出獄重
    獲自由。然丑○○40年9月1日被逮捕之後，父親黃長庚隨於
    40年10月3日死亡（見本院卷三第21頁背面戶籍登記簿影本
    ），進而陳金蘭與黃振聲等人必須自營生計，40年11月5日
    「玉珍齋」向中區國稅局彰化縣分局申請營業稅籍，有財政
    部中區國稅局94年12月7日中區國稅彰縣三字第094004164 6
    號函可證（見本院卷三第71頁）。玉珍齋40年11月5日開始
    繳稅，然丑○○40年9月1日早已入獄，可知玉珍齋絕非丑○○所創設之事業。44年2月10日丑○○出獄後，原登記職業
    為「泰豐碾米廠少主」（見本院卷三第36頁之戶籍登記申請
    書），泰豐堂即是後來79年間丁○○申請便利商店之商號，
    泰豐堂係由丑○○傳承丁○○。丑○○又於46年6月8日改申
    請職業登記為「玉珍齋餅店經理」（見同上戶籍登記申請書
    ，亦見本院卷三第18頁背面）。而同一時期，黃錫淡之舊戶
    籍謄本上亦曾記載其職業為「玉珍居員」（本院卷三第124
    頁背面）。丑○○、黃錫淡確實早年均有一段時間登記職業
    為玉珍齋員工，故當時之負責人實另有其人。又經追查陳金
    蘭、黃振聲之舊戶籍資料，均未登記為玉珍齋負責人（本院
    卷二第124頁背面、第125頁背面），而40-52年間商業登記
    法令尚不嚴格，縣府商業登記資料也沒有當時玉珍齋負責人
    之記載。但以當時40至46年間丑○○入獄服刑，家中大權應
    係陳金蘭或黃振聲掌握，故40年至52年玉珍齋之實際負責人
    ，若非陳金蘭就是黃振聲，參照後述黃振聲後來壯年早逝，
    故又以陳金蘭實際掌權之可能性為大。
  6.又經查，52年5月25日丑○○以「玉珍齋負責人」身分向彰
    化縣稅捐稽徵處提出納稅保證書（本院卷三第139頁納稅保
    證書影本），這是目前官方文件中，丑○○第一次以玉珍齋
    負責人頭銜出現之記載。所以46年至52年之間，丑○○由玉
    珍齋「經理」身分提升為「負責人」，雖然正確取得負責人
    身分之時間不可知，但同時期之49年6月6日，丑○○之兄長
    黃錫淡將自己及配偶子女之戶籍，由玉珍齋本舖旁邊之「鹿
    港中興里民族路83號」，一併遷往鹿港鎮興化里三鄰金盛巷
    49號（本院卷三第124頁背面），甚至52年7月16日黃錫淡將
    其所繼承，位於玉珍齋本舖店面旁邊之店面「民族路74號房
    屋、大有口段448號、449號、452號、應有部分各五分之一
    土地」賣給弟弟丑○○，完成移轉登記（見本院卷三第36
    、43、47頁地籍資料），顯然黃錫淡一房已完全離開玉珍齋
    事業，有放棄爭取玉珍齋事業之意味。所以應該是46年至52
    年之間，丑○○協助經營玉珍齋有成，頗得母親陳金蘭或兄
    長黃振聲之認可，在與黃錫淡的競爭中勝出，正式取得經營
    權。
  7.關於黃錫淡退出經過及原因，本院職權傳訊證人（黃錫淡長
    子）癸○○到庭結證稱：「（問：你有見過祖母陳金蘭嗎？
    ）很小的時候看過，約在我七、八歲的時候。」「我爸爸在
    我高三的時候去世，我祖母是之後才過世的。」「（問：你
    有無見過黃振聲或是丑○○嗎？）我有見過丑○○，但是沒
    有對話聊天。只有來鹿港買個名產就走了，我們沒有來往，
    也沒有聯絡。」「（問：就你所知，陳金蘭晚年與誰同住？
    ）我不知道。她也沒有跟我們一起住過。我印象中她住在餅
    店樓上，我去那邊跟她玩過。」「（問：你們現在鹿港有無
    祖墳要掃墓？）我只有掃我父母的墓，【祖墳都是玉珍齋的
    人在處理的。】（問：為何爺爺奶奶的祖墳都是玉珍齋的人
    在處理，你們都不用處理？）因為我們也沒有來往、沒有聯
    絡。」「（問：...是玉珍齋的誰在處理？）我們沒有來往
    、沒有聯絡，所以我們不知道，如果他們有通知我們，我們
    也會去掃墓。（問：你說的他們是指誰？是誰在掃墓的？）
    我直覺是嬸嬸寅○○○及堂弟、堂妹會處理。這是我自己的
    猜測。（問：你會這樣猜測是因為只有他們現在住在鹿港，
    只有他們維持玉珍齋的事業的關係嗎？）【糕餅是祖先的事
    業，他們繼承了糕餅，他們應該要祭祀祖先，但是如果他們
    有先通知我的話，我也會去掃墓的。】」「（問：你們兄弟
    姊妹做什麼工作？是否與糕餅有關嗎？）與糕餅沒有關係。
    我弟弟做水泥工，我妹妹半工半讀唸夜校，我出外找工作到
    臺中上班，我之前做過保全，也做過藝術陶瓷，做過樹脂，
    做過黑手，我現在已經退休了。」「我出外作苦工三十多年
    了，我沒有受到玉珍齋的庇佑，我只能怪自己的命運，沒有
    什麼好怨天尤人，我沒有什麼意見了，我看開了。」「確實
    我父母的後事是我嬸嬸幫忙處理的。」「（問：對於你父親
    黃錫淡曾經分到玉珍齋旁邊的店面有何意見？提示祖父分書
    並告以要旨）我有一點印象，我不知道有遺書這件事情，但
    是我知道有那家店面，因為我小時候有去找祖母玩時我看過
    ，但是我印象中我沒有住過那裡。」「（問：你父親說很早
    就搬去美市街，你父親搬出來的時候從事什麼工作？）從事
    骨董買賣。」等語（見本院卷四第108頁以下）。由證人癸○○之證詞可知，玉珍齋糕餅確實是祖先事業，陳金蘭選擇
    了丑○○管理玉珍齋，也安排黃振聲收養丑○○的三兒子己○○為養子，順勢將玉珍齋本舖建築一併贈與己○○，由丑
    ○○實際管理玉珍齋建築與糕餅事業，連帶庇蔭了丑○○一
    房子孫數十年富裕生活，而黃錫淡一房放棄玉珍齋後，從事
    骨董生意，逐漸生活困頓。癸○○證稱：父母後事需人幫忙
    ，自己也沒回去掃祖墳，因為丑○○、寅○○○這一房繼承
    了玉珍齋糕餅，他們應該會去掃祖墳等語，也證明了丑○○
    那一代與兄弟競爭之激烈程度，丑○○有切身之痛，應該不
    至於對玉珍齋如何交棒沒有指示。
  8.57年1月1日起丑○○再以「玉珍齋負責人」身份向彰化縣稅
    捐稽徵處提出納稅保證書（本院卷三第138頁納稅保證書影
    本），57年4月22日丑○○向彰化稅捐處提出資本變更申請
    ，由獨資5000元變更為獨資30000元（本院卷三第140頁），
    59年4月20日丑○○再向彰化縣稅捐稽徵處提出納稅保證書
    （本院卷三第141頁）。56年11月28日商業登記法大幅修正
    後，原先第十三條「應登記之事項，非經登記及公告後，不
    得對抗善意第三人。」，獨資企業不登記也可營業，修正為
    新法第三條「商業及其分支機構，除第四條規定外，非經豋
    記不得營業」（法令資料見本院卷三第142-146頁），商業
    非經登記不得營業，所以丑○○才辦理商業登記，故卷內初
    次出現59年5月7日玉珍齋營利事業登記證影本（彰檢89年度
    偵字第3194號卷第69頁），記載：丑○○獨資、登記地點；
    民族路72號，77年5月19日後改為民族路168號。同時又完成
    首次59年5月11日玉珍齋工廠登記，丑○○獨資、登記地點
    ；民族路72號，後改為民族路168號，有登記證影本可參（
    彰檢89年度偵字第3194號卷第69頁背面）。此52至59年間，
    玉珍齋均在丑○○認真經營下，逐漸穩定發展，而黃錫淡一
    房已確定離開玉珍齋體系，而大哥黃振聲終身未再娶，亦未
    生育兒女，61年12月2日黃振聲死亡，故得年僅48歲（見本
    院卷三第21頁戶籍資料）。
  9.黃振聲過世後，因黃振聲已離婚又未曾生育子女，其後事如
    何辦理，依據證人（玉珍齋老員工）黃祐安於90年9月11 日
    檢察官偵訊中結證（彰檢90年度偵續字第52號卷(一)第69 頁
    ）：喪禮上是由被告己○○為黃振聲舉幡旗等語。臺灣民間
    習俗，捧斗舉幡都是兒子才能為父母送終所行禮儀，被告方
    面亦提出一張陳年照片，證明黃振聲喪禮時，由一名年僅6
    歲的小男孩身著白色孝服，雙手舉幡，旁邊站著一男子即是
    丑○○，該舉幡的小男孩就是被告己○○（照片見本院卷六
    第60頁）。而黃振聲墓碑上刻著「一大房孫立」，告訴人丁○○雖向來不承認己○○與黃振聲收養關係，但亦證稱該「
    一大房孫立」是指被告己○○等語（墓碑照片見本院卷五第
    128頁，丁○○供述見本院卷五第293頁）。所以被告己○○
    辯稱：自己自幼經祖母安排被大伯黃振聲收養乙事，足堪信
    為真實。
  10.陳金蘭生育三個兒子，在學歷方面，黃振聲係小學畢業、黃
    錫淡係淡水中學畢業，丑○○係臺中一中畢業（見本院卷三
    第10頁、第21頁、124頁背面之戶籍資料上記載）。丑○○
    結婚後生育6名孩子，得年72歲，福壽全歸。而黃振聲早年
    離婚，終身未再娶，得年僅48歲，並早於母親陳金蘭之前往
    生，使陳金蘭白髮人送黑髮人。黃錫淡雖然結婚有子嗣，卷
    內其戶籍資料不全，但證人（黃錫淡之長子）癸○○到庭證
    稱：自己高三那年父親黃錫淡往生，之後祖母陳金蘭才往生
    ，自幼家中生活困頓，黃錫淡的後事還煩勞叔叔丑○○嬸嬸
    寅○○○出資相助等情（見本院卷四第108頁以下）等語。
    依據證人癸○○陳述自己高三那年父親黃錫淡過世乙節推算
    ，黃錫淡應係於62、63年間往生，而陳金蘭是68年間才往生
    ，黃錫淡約僅享壽47、48歲而已，黃錫淡同樣使母親陳金蘭
    承受喪子之痛。且從事後黃振聲、黃錫淡、丑○○三房之表
    現，可知陳金蘭當初選擇丑○○管理玉珍齋事業，確實有獨
    到眼光，也是其謹慎選擇之結果。
  11.被告己○○雖被大伯黃振聲帶去與祖母陳金蘭共同生活，但
    己○○與黃振聲之間並未完成法律收養手續，所以黃振聲在
    法律上仍無子嗣，只好由陳金蘭繼承取得黃振聲之大有口段
    448、449、452地號各1/ 5土地及地上建物，62年8月11日完
    成繼承登記，建物部份位置依照分書記載，即為中山路民族
    路口三角窗位置，亦即玉珍齋本舖店面（分書附圖見本院卷
    三第104頁）。過戶後約隔二週，62年8月29日，陳金蘭將「
    鹿港鎮○○○段1041建號、門牌中興里民族路72號、基地座
    落鹿港鎮○○○段448、449、45 2地號上三層樓磚造店鋪、
    地面7.13坪、二三樓各21.68坪、」之建築物一棟，贈與己○○，為求慎重並保存證據，刻意在本院完成公證（公證書
    見本院卷一第33頁），而當時己○○為未成年人，由法定代
    理人丑○○在公證文件上具名用印，有丑○○印文等可證。
    當時贈與公證書上之贈與物房屋「門牌中興里民族路72號」
    ，即後來67年4月17日變更門牌之民族路168號玉珍齋本舖（
    鹿港鎮○○路○○路口三角窗位置，見67年4月17日門牌整
    編對照表，本院卷三第11頁）。
  12.陳金蘭選擇了丑○○經營玉珍齋，雖然丑○○比其他兄弟較
    有才華，值得母親付託大任，但無可否認丑○○確實使用兄
    長黃振聲的店面經營糕餅生意，至黃振聲過世止使用時間長
    達15年以上。在黃振聲過世後，己○○取得玉珍齋本舖店面
    ，丑○○繼續使用己○○的店面經營生意長達26年之久。本
    院考量臺灣社會的情理，丑○○使用黃振聲、己○○的店面
    經營玉珍齋前後長達40餘年，丑○○有欠大哥黃振聲恩情，
    俗諺有云「吃人一口、還人一斗」，因為黃振聲也有收養一
    子即己○○，交棒己○○才是還人恩情的安排。若丑○○執
    意安排自己長子丁○○接棒，然己○○又掌握玉珍齋本舖那
    棟歷史建築，由該家族歷史經驗觀察，實難想像玉珍齋要如
    何經營下去？
  13.告訴人丁○○陳稱：祖母陳金蘭將玉珍齋店面贈與己○○，
    只是怕其他兄弟姐妹會來分財產，所以暫時將店面分在己○○名下云云（見本院卷五第292頁背面）。但考證歷史資料
    ，陳金蘭如果是暫時借用人頭脫產，就不必慎重其事地到本
    院辦理契約公證，況且如果是要借人頭登記，大可登記給丑
    ○○，也可以登記給丑○○之長子（告訴人）丁○○，沒有
    必要選定丁○○的三子己○○作人頭。告訴人丁○○雖承認
    黃振聲的墓碑上「一大房孫立」是指己○○，但否認己○○
    取得黃振聲玉珍齋店面之正當性，其說法前後矛盾，所謂借
    人頭登記之說法，自不足採信。
  14.該民族路168號玉珍齋本舖店面，是黃長庚最重要的財產，
    黃長庚先後娶了二個太太，陳金蘭以姨太太身分委身嫁入黃
    家，一個屋簷下有大小老婆及十餘個孩子，二個女人的競爭
    激烈程度可想而知。經過千辛萬苦之競爭，最後決定是黃振
    聲取得該玉珍齋本舖店面，連帶庇蔭陳金蘭後半生的富裕生
    活，已如前述。而丑○○早年入獄不在家中，告訴人戊○○
    亦陳稱：早年是祖母陳金蘭在經營玉珍齋（本院卷五第295
    頁），陳金蘭利用該玉珍齋店面經營生意，在黃長庚身故後
    ，仍能為黃家維持繁榮景象達數十年，該店面實在是黃家經
    濟命脈之所繫，然陳金蘭要將店面贈與年僅六歲的己○○，
    卻不贈與丑○○或丑○○之長子（告訴人）丁○○，需要堅
    強的理由。這唯一堅強的理由，實係黃振聲收養己○○所致
    ，亦與黃振聲喪禮上己○○舉幡的照片、黃振聲墓碑上記載
    吻合。
  15.關於玉珍齋之由來，亦有下列證人證詞可參：
  (1)證人（丑○○之妹妹）黃實堅於90年8月3日檢察官偵查中證
    稱：「（玉珍齋當初何人創立？）很早就創立，後來由我父
    親黃長庚接。（你幾歲在玉珍齋幫忙？）十幾歲就幫忙，我
    嫁後也回來幫，一直到我67歲生病時。」「（黃長庚過世後
    餅店登記給黃振聲，為何之後沒給黃振聲的子女，而傳給丑
    ○○？）因黃振聲沒有後嗣，我大哥不喜歡老二、老三，所
    以傳給我四哥丑○○。（你祖母、你母親及大哥將玉珍齋過
    給丑○○時，有無指定以後過給丑○○第幾個兒子？）要給
    丑○○第三兒子，上一代的較喜歡丑○○的第三兒子。」等
    語（見彰檢90年度偵續字第52號卷(一)第29頁以下）。再比對
    其他證據，黃實堅確實長期在玉珍齋工作，告訴人丁○○提
    出之84年間薪水計算紙上，黃實堅還有支領薪水之事實（見
    本院卷三第242-253頁），黃實堅長期在玉珍齋工作，對玉
    珍齋來龍去脈知之甚詳，又是被告己○○、告訴人丁○○之
    長輩，其證述長輩指定己○○繼承等語，與本院查證之上述
    玉珍齋歷史吻合，當可採信。
  (2)證人（玉珍齋老員工）黃佑安於90年9月11日檢察官偵訊中
    結證：「（見過黃振聲、陳金蘭？）都見過，我去工作時他
    們都還在世。」「【但他大伯死時己○○有替他舉幡旗。當
    時陳金蘭有說己○○要給他大伯作兒子。】」「（黃振聲過
    世時，你在玉珍齋工作多久？）過世前我就在那邊工作，但
    做多久，我不記得了，當時就已丑○○在經營了。」等語（
    彰檢90年度偵續字第52號卷(一)第69頁），證人黃佑安之證述
    ，與本院查證之黃振聲喪禮照片、墓碑照片吻合。告訴人丁○○於本院審理中亦證稱：黃振聲墓碑上「一大房孫立」就
    是指己○○（本院卷第293頁）。故己○○被大伯黃振聲收
    養，並繼承黃振聲之玉珍齋本舖店面乙事，應無疑問。
  16.告訴人二人均出身自玉珍齋家族，對於玉珍齋之來龍去脈理
    應知之甚詳，告訴人自88年間提出告訴以來，歷次告訴意旨
    及書狀均堅稱：玉珍齋是59年丑○○所創立，與先人無關云
    云（例如：90年7月31日告訴理由狀見彰檢90年度偵續字第
    52號卷第15頁；98年10月9日本院第一次準備程序本院卷一
    第29頁背面；99年1月13日準備狀見本院卷二第7頁），直到
    最後審理期日，戊○○才承認祖父年代就已經營玉珍齋，後
    來是祖母經營玉珍齋等事實（本院卷五第295頁）。告訴人
    長期故意隱瞞玉珍齋之歷史而為不實陳述，意在誤導法院，
    實為可議。
  (二)丑○○生前對子女、家產安排情形：
  1.丑○○自52年間起掌管了玉珍齋事業，迅速累積財富，經過
    一、二十年奮鬥，與其他兄弟的財力拉開差距，原本38年間
    黃長庚將其所有鹿港民族路上一排店面分配五子，但經過時
    間的考驗，最後都歸由丑○○這一房取得所有權。分書上繼
    承之大有口段448號、449號、452號土地，及檢察官起訴所
    指稱之同段453號土地，其土地之移轉、分割、地號變更情
    形如【附表1】（謄本見本院卷三第34-84頁）：
【附表1】
┌────┬─────────┬──────┬──────┐
│        │大有口段448號     │            │大有口段    │
│        │大有口段449號     │            │453號       │
│        │大有口段452號     │            │            │
│時間    │及應有部分比例    │            │            │
├────┼─────────┤            ├──────┤
│35.7.3  │第一次總登記      │            │35.7.15第一 │
│        │黃長庚（全部）    │            │次總登記    │
│        │                  │            │黃世賢1/8   │
│        │                  │            │黃世鎮2/8   │
│        │                  │            │黃長唐2/8   │
│        │                  │            │施珍3/8     │
├────┼─────────┤            ├──────┤
│41.4.21 │黃振聲1/5         │            │            │
│繼承登  │黃河清1/5         │            │            │
│記（按分│黃錫淡1/5         │            │            │
│書意旨五│丑○○1/5         │            │            │
│子繼承）│黃世澤1/5         │            │            │
├────┼─────────┤            ├──────┤
│50.11.6 │黃世澤出售1/5，   │            │            │
│買賣登記│由丑○○取得其中  │            │            │
│        │3/25、黃河清取得  │            │            │
│        │其中2/25          │            │            │
├────┼─────────┤            ├──────┤
│52.7.16 │黃錫淡出售1/5，   │            │            │
│買賣登記│由丑○○取得      │            │            │
│        │合計：            │            │            │
│        │丑○○13/25       │            │            │
│        │黃振聲5/25        │            │            │
│        │黃河清7/25        │            │            │
├────┼─────────┼──────┼──────┤
│61.10.3 │                  │大有口段448 │            │
│分割登記│                  │-2號（乃是由│            │
│        │                  │448地號分割 │            │
│        │                  │出新地號）黃│            │
│        │                  │森榮13/25黃 │            │
│        │                  │振聲5/25黃河│            │
│        │                  │清7/25      │            │
├────┼─────────┼──────┼──────┤
│62.8.11 │丑○○13/25       │丑○○13/25 │            │
│黃振聲死│陳金蘭5/25        │陳金蘭5/25  │            │
│亡，由祖│黃河清7/25        │黃河清7/25  │            │
│母陳金蘭│                  │            │            │
│繼承登記│                  │            │            │
├────┼─────────┼──────┼──────┤
│        │                  │            │67.11.10黃肇│
│        │                  │            │寅向黃世賢取│
│        │                  │            │得1/8       │
├────┼─────────┼──────┼──────┤
│        │                  │            │67.12.29黃森│
│        │                  │            │榮向黃進財、│
│        │                  │            │黃世鎮、黃肇│
│        │                  │            │寅，買賣取得│
│        │                  │            │共5/8       │
├────┼─────────┼──────┼──────┤
│62.10.29│丑○○13/25       │丑○○13/25 │            │
│陳金蘭贈│己○○5/25        │己○○5/25  │            │
│與己○○│黃河清7/25        │黃河清7/25  │            │
│之贈與登│                  │            │            │
│記      │                  │            │            │
├────┼────┬────┼──────┼──────┤
│70.3.5  │70.3.5  │70.3.5  │70.3.5      │            │
│        │黃河清贈│黃河清贈│黃河清買    │            │
│        │與448地 │與449、 │賣登記448-2 │            │
│        │號7/25  │452地號 │地號7/25給陳│            │
│        │，登記給│7/25，登│志德        │            │
│        │告訴人黃│記給陳志│            │            │
│        │一舟    │德      │            │            │
├────┼────┼────┼──────┼──────┤
│70.6.22 │        │丁○○  │丁○○7/25  │            │
│陳志德買│        │7/25    │            │            │
│賣登記給│        │        │            │            │
│丁○○  │        │        │            │            │
├────┼────┴────┼──────┼──────┤
│81.5.2  │洛津段            │洛津段      │洛津段      │
│重測後  │87號              │83號        │88號        │
├────┼─────────┼──────┼──────┤
│88.8.17 │寅○○○          │寅○○○    │寅○○○    │
│丑○○夫│13/25             │13/25       │5/8         │
│妻贈與給│己○○5/25        │己○○5/25  │施珍3/8     │
│寅○○○│丁○○7/25        │丁○○7/25  │            │
└────┴─────────┴──────┴──────┘
  2.依據戶籍資料整理，丑○○與寅○○○共生育五子一女，寅
    ○○○為30年3月2日生，與丑○○相差約13歲，老夫少妻，
    丑○○81年間第一次中風，當時丑○○已64歲，寅○○○僅
    51歲，管理家庭及經營玉珍齋之重責大任，理所當然會逐步
    移轉到寅○○○身上。而78年、79年、85年丁○○、戊○○
    、己○○陸續結婚成家，黃家要分給財產或安排兒媳事業，
    下列證據顯示寅○○○、丑○○均有逐步規劃子女財產及事
    業，並非起訴書所稱毫無規劃而遭己○○盜取父親財產云云
    。
  3.對告訴人丁○○的安排：
  (1)70年3月5日黃河清（丑○○的二哥即丁○○的二伯）欲出售
    繼承所取得祖產民族路店面及土地應有部分時，當時丁○○
    僅17歲餘，不可能有財力買下二伯的店面土地，是由父親丑
    ○○買下，登記在丁○○名下，並贈與丁○○，可見丑○○
    對於長子丁○○亦有費心安排，此亦為告訴人丁○○所不爭
    執之事實，亦有告訴人提出之70年間買賣契約文件影本可參
    （本院卷三第216-23 9頁）。
  (2)丁○○於本院審理時自述：自己24歲時於文化大學法律系大
    學畢業，26歲退伍，退伍後馬上結婚（本院卷五第289頁背
    面）。78年12月10日告訴人丁○○與陳盈惠結婚（戶籍資料
    見本院卷三第16頁背面），這是丑○○、寅○○○首次娶媳
    當公婆。而79年7月12日丁○○僅時年27歲，結婚半年之久
    ，即向訴外人林水頂、陳志成等人，取得芳苑鄉○○段1191
    、1192、1197、1198、1571、1579、1580、1581、1858、
    1859、1864、1865、1866、1916、1917等地號土地（謄本見
    本院卷三第266頁以下）。而丁○○退伍後一年就買下上述
    大筆土地，與一般常情不相當。而丁○○夫妻以「鹿港泰豐
    堂」名義申請開設便利商店之計畫，是在79年11月2日才取
    得營利事業登記證（見彰檢90年度偵續字第52號卷(二)第168
    頁），當時事業尚未開始。80年12月20日丁○○時年28歲，
    又向陳志成等人買進芳苑鄉○○段1118、1786、1787、1842
    、1843、1848、1849、1850、1875、1882、1889、1902、
    1904、1905、1906等地號土地（謄本見本院卷三第265頁以
    下），該大筆土地上曾經被第一商業銀行設定最高限額抵押
    權3億2315萬元，丁○○名義買進土地時係同時承受該抵押
    權（舊謄本見89偵字第3194號卷第82頁以下），可知該大筆
    土地至少也有與抵押權相當之價值，銀行才敢如此放款。若
    要買進數億價值之土地，縱然承受抵押權，衡情也要拿出幾
    千萬元本金。丁○○名下買入上述大筆芳苑鄉○○段土地時
    ，丁○○的便利商店事業根本還在籌劃或剛起步而已，不可
    能有大筆閒置資金買進土地作長期投資。證人壬○○審理中
    證稱：上述王功段土地是別人介紹給大哥丁○○，大哥丁○○再介紹給爸爸丑○○，說是將來會有土地變更，會有發展
    ，所以爸爸丑○○以大哥名義買下，分給大哥等語（見本院
    卷三第191頁）。故而被告寅○○○一向主張：上述王功段
    土地是丑○○、寅○○○夫妻出資，在長子丁○○結婚成家
    後，預先分配部分財產給丁○○，故登記為丁○○名義，與
    證人證詞及客觀情理均相符，此事應堪採信。
  (3)長子丁○○婚後從事便利商店事業，並未經營糕餅業，有上
    述便利商店營利事業登記證可證，亦為下列證人壬○○、辛○○所證述。是直到88年間爭產風波爆發後，丁○○才跨足
    糕餅業，在臺中開店販賣糕餅。
  4.對告訴人戊○○的安排：
  (1)告訴人戊○○自述，自己為屏東農專畢業，畢業時約22、23
    歲。因為免服兵役，故畢業後兩、三年與朋友合夥作食品、
    零食生意，在員林工作（見本院卷五第294頁背面）。25歲
    時開始籌劃在鹿港鎮天后宮前找店面，經營玉珍齋分店，故
    79年3月16日戊○○向訴外人陳俊閔承租鹿港鎮○○路435
    號樓房，租期自79年4月15日起算，作為販賣玉珍齋糕餅用
    ，一邊進行裝修籌劃工作（租約見本院卷四第86頁）。而79
    年9月21日戊○○與李淑儀結婚（見本院卷三第16頁戶籍資
    料），而戊○○以其妻李淑儀名義，在上述承租處，於80年
    7月5日申請「復豐堂商號」營利事業登記證，中山路435號
    橫式招牌上有「復豐堂」「復豐堂食品」「玉珍齋」「鹿港
    名產」等文字，賣玉珍齋糕餅，由戊○○夫妻經營（營利事
    業登記證影本、見彰檢97年度偵續字第76號卷(一)第61頁；招
    牌照片、見同上卷(一)第63頁）。糕餅來源主要係向民族路
    168 號玉珍齋本舖叫貨，進貨價按售價七折計算，款項按月
    與本舖結算，分店盈虧由戊○○夫妻自行負責，以上乃為告
    訴人及被告均不爭執之事實。
  (2)告訴人戊○○與被告間爭執之事實如后：
  被告寅○○○陳稱：82年、83年間拿錢給戊○○購買鹿港鎮
    ○○段537號、新宮段285號、280號土地及地上房屋，已經
    分配財產給戊○○，且當時戊○○在外闖禍，為使戊○○浪
    子回頭，才把戊○○拉在身邊看管，並開設分店，這是寅○○○個人安排，並非丑○○的安排等語。而告訴人戊○○則
    指稱：開設分店是父親丑○○的安排，且購買鹿港鎮○○段
    537號、新宮段285號、280號時，父母親沒有贊助資金。
  被告寅○○○陳述戊○○年少時在外闖禍乙節，有一紙丑○○簽署之和解書為證，和解書記載告訴人戊○○曾經於22
    歲時，即77年1月2日前往他人家中砸車惹事，只好由父親丑
    ○○出面賠償修車費用，並與被砸車主蘇美雲達成和解（調
    解書見本院卷五第133頁）。又戊○○82年10月27日以買賣
    原因取得鹿港鎮○○段537地號，82年12月2日完成登記（謄
    本見彰檢89年度偵字第3194號卷第132頁）；83年4月14日先
    買受鹿港鎮○○段280地號應有部分四分之三，85年3月2日
    才完整取得全部所有權（謄本見同上卷第134-135頁）；85
    年2月12日買受鹿港鎮○○段285地號土地（謄本見同上卷第
    138頁），雖然已經是陳年歷史，資金證明難尋。但本院認
    為，丑○○夫妻都已經分配大筆土地給長子丁○○，也分配
    房產給壬○○、辛○○（見本院卷三第190頁以下壬○○、
    辛○○證言），82-85年間尚未發生爭產風波，丑○○夫婦
    不可能獨獨不分配財產給戊○○。而且80年間戊○○的復豐
    堂才剛開始營業，卻能在82、83年間接連買進數筆土地，且
    舊土地謄本上顯示沒有貸款抵押設定，大筆資金其中應有父
    母親贊助。
  至於戊○○開設分店是否經父親丑○○同意，本院認為，此
    一爭執實益不大，即便戊○○開設分店是母親寅○○○的安
    排，但80年間分店開張至88年8月與本舖斷貨切斷往來為止
    （見告訴人戊○○提出最後一張88年7月結算貨款之支票票
    根影本，本院卷四第85頁），這經過長久時間，丑○○即便
    不同意，也沒有做出其他更積極反對意思表示。而父母愛子
    乃天性使然，79年間戊○○即將結婚成家，父母要安排戊○○的事業發展，而玉珍齋當時只有一家民族路168號本舖，
    若多開一家分店，由分店向本舖叫貨，本舖增加銷售量，盈
    虧由分店負責，這種加盟店經銷契約之營運方式，對寅○○○及戊○○都是共蒙其利。且戶籍謄本上登載己○○於80
    年1月13日出境加拿大（見本案卷三第17頁）、壬○○或庚○○當時年紀尚小，丁○○又已決定經營便利商店，79-80
    年間能夠協助經營分店的，確實只有次子戊○○。選定戊○○經營分店，拓展玉珍齋事業版圖，也是唯一剩下的選擇。
    寅○○○（或丑○○）安排戊○○結婚後事業發展、分配財
    產，與前述對待長子丁○○之作法，前後一貫，父母愛護每
    個孩子，也證明黃家確實有在兒女成年後逐步分給財產之慣
    例。至於戊○○的商號名為「復豐堂」，卻掛上玉珍齋招牌
    ，目的是要販售玉珍齋糕餅，這是加盟店契約的特色，應不
    至於引導出丑○○要將玉珍齋本舖事業交棒戊○○之推論，
    此不可不辨。
  5.對被告己○○的安排：
  (1)82年10月10日己○○由加拿大留學歸來臺灣（見本院卷五第
    183頁入出境資料，己○○自此日起長期居住於國內）。而
    返國後不久，父母積極尋找臺中市店面拓展玉珍齋事業，82
    年11月16日己○○買下臺中市○○路○段238號房屋（土地
    為臺中市北區賴厝部7-24地號、7-71地號土地，土地建物謄
    本見本院卷五第51頁以下）。上述店面購屋過程，係由丑○○帶己○○前去簽約，證人（前屋主）丙○○於本院審理中
    結證稱：「（問：你是否曾經擁有漢口路4段238號房屋？）
    是的。我曾經是這家店屋主。..我當時與前夫投資麵包店，
    後來經營不善就不做了，我才把店賣了。（問：你記得當時
    誰跟你買房子？）黃老闆就是丑○○與他兒子己○○來跟我
    買房子，當時是在律師事務所那邊辦理買賣房屋。我只與他
    們談一次，後來是我前夫去談，但是房子是我的名下。（問
    ：你知道後來這房子賣什麼東西掛什麼招牌？）玉珍齋，我
    路過時有看到過。我也有去那家店買過。（問：丑○○曾經
    帶己○○來買房子，當時丑○○當時有講話嗎？）有。但是
    他說話很少、很慢。」「（問：你說你後來有看過是掛玉珍
    齋，店裡面是誰負責？）店裡面是己○○在經營，我賣給他
    們是連店面兼生財器具都賣給他們的。我進去那間店的時候
    偶而會看到己○○，也有僱用店員。」「（問：你賣這間房
    子時，是有記得錢是誰付款的？如何付錢的？）剛剛開始我
    是拿現金，因為當時我急需現金，我簽約時就拿了一部分現
    金，後續就照著合約付款。（問：是否有印象支付現金部分
    是誰拿給你的？）己○○提著現金與爸爸來，爸爸在旁邊說
    好，己○○就付款了，他們是父子一起來的。」「（問：房
    屋價款討價還價過程丑○○與己○○有參與嗎？）是我前夫
    代表我去賣，因為我們急著要現金，我們有開個價，我在簽
    約時才看到他們父子的。我簽約時就拿到現金了。」等語（
    見本院卷五第150頁以下）。而己○○返國定居甫一個月餘
    ，丑○○就帶著己○○去臺中市購買開設分店所需的店面，
    積極安排己○○事業發展，證人對於丑○○帶著己○○來簽
    約的過程印象深刻。
  (2)先前69年10月11日寅○○○買入鹿港鎮○○段475地號土地
    及地上鹿港鎮景福巷7-2號房屋，69年12月3日完成登記（見
    本院卷五第232頁之舊地籍登記簿謄本），於81年1月11日寅
    ○○○將鹿港鎮○○段475地號土地及地上房屋（鹿港鎮景
    福巷7-2號），原本一樓住宅用途改廠房用途，向縣府提出
    使用執照變更聲請，做為工廠適用（申請書見本院卷四第
    299頁、卷五第205頁）。然因廠房不敷使用，適逢相鄰之同
    段478地號土地所有人有出售意願，適合買下擴廠。丑○○
    、寅○○○要擴建玉珍齋廠房，目的是要擴大玉珍齋事業規
    模，至於廠房要登記何人名義，自有傳承意義。84年12月19
    日丑○○、寅○○○即以「己○○」名義買進鹿港鎮○○段
    478 地號土地，該土地與母親寅○○○之同段475地號中間
    只隔一條小水利地水溝，實際使用上被告母子土地是相連的
    ，85年1月5日完成買賣所有權移轉登記（本院卷四第300頁
    之土地權狀影本、本院卷五第63頁之土地登記謄本、第66頁
    地籍圖），預備為擴建工廠使用。故86年12月底先向水利地
    主管機關國有財產局申請水溝加蓋（見本院卷五第237頁，
    86年12月20日國有財產局同意書影本），87年1月15日向縣
    府提出擴建之建築執照申請，87年2月11日發給建築執照（
    見本院卷五第224、277頁），完工後87年11月5日申請核發
    使用執照（見本院卷五第281頁）。該鹿港鎮景福巷6號、
    7-2號工廠前後相連，工廠實際使用情況亦有相片可證（見
    本院卷五第206頁、210頁）。而如後述87年間丑○○之身體
    狀況尚可，還能參加家族掃墓。故當時玉珍齋進行工廠擴建
    之重大投資，雖然名義上雖是寅○○○、己○○名義進行擴
    廠，但丑○○長期倚賴其妻寅○○○管理經營，已經證明丑
    ○○至少也已間接同意上述投資案。且此一擴廠投資計畫，
    從84年購地到87年建築完成，經過三年時間，本院相信丑○○應該知情以己○○名義擴廠事實。丑○○、寅○○○決意
    以己○○名義購進土地擴廠興建廠房，自有傳承交棒給己○○之意思。
  6.四子壬○○、長女辛○○亦獲得分配部份財產，壬○○於20
    歲時，即78年間分得鹿港鎮○○段576地號及地上建物，長
    女辛○○於5歲時，即66年間，分得鹿港鎮○○路36號土地
    及房屋，父母對壬○○、辛○○財產均有安排。庚○○則因
    早年離家出走，與父母失去聯絡，因此至今未獲分配財產（
    以上見本院卷三第189頁以下壬○○、庚○○、辛○○證言
    ）。
  (三)本案亦有己○○自84年間起逐步接掌本舖經營之證據：
  1.己○○82年間返國後，同年在父親安排下購入臺中市○○路
    分店，經營分店熟悉業務，父母亦於84年間以己○○名義進
    行本舖工廠擴廠計畫。己○○另於84年間起開始以自己名義
    支票支付本舖往來廠商貨款，被告己○○提出之期日最早支
    票，是一張84年9月8日支付唐鼎國際有限公司，貨款39350
    元支票、票號0000000，付款銀行為臺中商業銀行崇德分行
    之支票（見本院卷四第141-142頁），而唐鼎國際有限公司
    亦開立84年8月29日二張發票，發票上載銷售物品是機器及
    維修費，買受人是彰化縣鹿港鎮之玉珍齋本舖（發票見本院
    卷四第138頁），且84年9月8日至85年10月28日陸續由己○○名義之支票支付往來廠商。85年3月11日王文敏與己○○
    結婚（本院卷五第185頁戶籍資料）後不久，玉珍齋本舖自
    85年10月5日即以「王文敏」名義開設供客人購買糕餅的彰
    化郵政00000000號郵政劃撥帳戶（見本院卷四第63-81頁；
    第331-349頁），該劃撥帳戶明細內每日均有屬百元或數千
    元小額款項匯入，應堪認定確實是供消費者郵政劃撥購買糕
    餅使用。
  2.又寅○○○自86年1月20日起至86年8月3日止、87年10月15
    日至88年9月25日止均使用己○○之妻王文敏名義開立支票
    支付本舖的往來廠商（見本院卷四第142-286頁明細整理及
    支票影本）。尤其告訴人戊○○提出一紙與本舖結算88年4
    月份糕餅進貨款項315,670元款項之支票（88年5月31日期日
    ，票號EA0000000，影本見本院卷五第28頁），戊○○開票
    交付本舖後，即是存入王文敏上述郵政劃撥帳戶，入帳後並
    且供作支付本舖其他廠商票款使用，其中包括順鴻食品行、
    金泰科技股份有限公司、冠逢食品行等（見本院卷四第79
    、144、145、183-186頁），可以證明王文敏應該嫁入黃家
    不久後，深獲婆婆寅○○○信任，被寅○○○延攬在身邊協
    助經營（亦可參照後述往來廠商證言）。
  3.從另一個方向思考，王文敏只是嫁入黃家的媳婦，情理上沒
    有必要為公婆承擔票據責任，本來就無須提供自己帳戶供玉
    珍齋本舖進出使用。又如果公公婆婆表明要將玉珍齋本舖交
    棒告訴人丁○○、戊○○，則三媳婦王文敏更不可能心甘情
    願為本舖承擔票據責任。而且本院查證寅○○○及己○○二
    人當時在臺中商業銀行之帳戶往來金額後，應堪認定從84年
    至88年4月玉珍齋負責人變更為己○○之前，玉珍齋本舖之
    盈餘絕大部分還是由公公婆婆拿走。王文敏之所以願意為玉
    珍齋本舖負擔票據責任，應該是相信公婆一定會依照先人指
    示將玉珍齋本舖交棒己○○，王文敏才會心甘情願承擔票據
    責任。
  4.王文敏嫁入黃家後，隨即速建立與公婆的信賴關係；反之，
    告訴人丁○○、戊○○成家後各自出去經營玉珍齋便利商店
    或在媽祖廟前開分店，長媳陳盈惠、次媳李淑儀嫁入黃家多
    年，公公婆婆也未曾借用渠等帳戶作金錢進出使用（此為丁○○、戊○○所不爭執）。為人公婆的人情道理即是如此，
    玉珍齋本舖事業不會交棒丁○○、戊○○，若開口要求長媳
    陳盈惠、次媳李淑儀出來擔任本舖的人頭，為本舖承擔票據
    責任，恐怕長媳陳盈惠、次媳李淑儀也不會接受。由此更可
    證明，公婆交棒己○○、王文敏的意願甚為明確。
  5.雖然丑○○當時已經第一次中風後在家休養，事業均委由寅
    ○○○經營。但丑○○既然全權委任寅○○○，而寅○○○
    倚重己○○與王文敏協助，至88年丑○○往生前，尚有數年
    時光，己○○與王文敏協助經營之盈虧結果，父親也會間接
    承擔其後果、分享其利益。所以被告辯稱：自82年己○○返
    國後，逐漸接掌本舖經營，告訴人丁○○、戊○○未曾接掌
    本舖經營乙節，應堪採信。
  6.而87年3月16日至87年9月3日，己○○、王文敏夫妻積極鑽
    研糕點本業技術，曾分別前往位在台北縣八里鄉財團法人中
    華穀類食品工業技術研究所進修糕點課程，己○○與王文敏
    至少各參加600小時以上、各自參加六個班次的研究課程（
    結業證書影本均見本院卷四第287頁以下）。而己○○、王
    文敏各自參加六百小時研習的時間，集中在87年3月16日至
    87年9月3日，積極作接班準備。
  7.王文敏自85年結婚後即參與玉珍齋本舖經營，己○○、王文
    敏夫妻準備接掌玉珍齋，有數名往來廠商亦到庭證稱：
  (1)證人（豐田汽車鹿港營業所業務員）葉沅淂99年7月20日於
    本院審理中結證稱：「我在84年到87年，當時在彰鹿路豐田
    汽車營業所。（問：你擔任豐田汽車鹿港營業所營業員時有
    無與玉珍齋做過生意？）有，我賣過瑞獅廂型車給他們。（
    問：玉珍齋當時誰出面與你買汽車？）支付訂金是在庭王文
    敏小姐，後來是己○○出來全部付款，我是跟己○○收到錢
    之後才能去領牌過戶。（問：請問是否是ＰＪ-0642號廂型
    車？提示行車執照並告以要旨）是的。」「他們做生意用。
    我曾經在路上看過己○○開車做生意使用。」「剛開始王文
    敏來說要買車，後來要領牌時，王文敏及己○○才說要過戶
    在玉珍齋，我叫他們拿出營業執照影本及公司的大小章我才
    可以過戶，他們在我的鹿港營業所裡面蓋章的所以我才能夠
    把這台車領牌。」「（問：你有看過寅○○○嗎？）沒有。
    玉珍齋只有王文敏及己○○與我接洽。」「（問：是否認識
    丁○○、戊○○？）不認識，我都沒有見過。」（本院卷五
    第152頁以下）。佐以PJ-0642號廂型車行照係85年8月2日核
    發（本院卷四第303-304頁之行照影本、汽車完稅證明）。
    王文敏85年3月11日結婚後，確實有協助婆婆寅○○○經營
    玉珍齋之事實，並於85年7月間獨自前去訂購廂型車。
  (2)證人（總信食品有限公司負責人）卯○○99年7月20日到庭
    結證稱：「我們公司經營二、三十年了。我們做糕餅原料，
    進口奶粉、油脂，我們自己也有生產一些餡料。（問：有無
    與玉珍齋做生意？）有，印象中應該十四、五年了。我不是
    一開始與他們做生意，玉珍齋很大間，很多工廠想要跟他們
    合作，我自己去拜託一間卡羅公司與他們聯繫上的。」「我
    們每年中秋會展出發表會，寅○○○或王文敏來參加發表會
    。」「（問：你剛才說的發表會上是否有見過己○○與王文
    敏一起參加過？）【之前寅○○○、丑○○也有來參加過，
    我印象中看過丑○○兩、三次。後來我看到己○○、王文敏
    都有參加，有時候是寅○○○帶不同人來。】」「（問：你
    剛才說中秋節發表會，之前的老闆也會來，你所謂的之前老
    闆是誰？）應該是丑○○，就是寅○○○的先生，就是老頭
    家。我一開始接觸他們的生意，約十三、四年前與丑○○接
    觸的，我一開始是跟老闆娘寅○○○談生意，我與丑○○也
    見過面，有時候丑○○也會跟我說到細節，那時候老頭家的
    身體狀況還好。我感覺上都是老闆娘作主的比較多，老頭家
    也還蠻清楚的。（問：你前後與丑○○見過幾次面？）一開
    始幾年老闆去過我們公司幾次，後來就沒有了，後來都是王
    文敏、己○○及老闆娘去。」「我與丑○○談生意時不知道
    他的身體狀況不好，我也不曾問過他們。我是聽到丑○○過
    世的消息才知道他身體不好。」「丑○○及寅○○○來的時
    候都是他們兩夫妻來的，後來寅○○○才帶己○○及王文敏
    來，有時候他們會三個人來，有時候會四個人來。」「【我
    有印象他們父子一起來參加，那時候老頭家丑○○還能講話
    ，我稱讚他們玉珍齋生意做很大，我有印象己○○確實有跟
    我說招待的便當很好吃，我也有當丑○○的面稱讚己○○，
    我說與他接觸以來，己○○生意做的很好。】」「（問：你
    見過丁○○、戊○○並做過生意嗎？）我沒有見過這兩個人
    。」等語（見本院卷五第144頁以下）。佐以卷內確實有86
    年間起玉珍齋以辛○○、王文敏等人名義開票給總信食品有
    限公司之證據（票據影本見本院卷四第196、203、210、223
    、229、249頁），總信食品有限公司與玉珍齋往來已久，確
    為事實。丑○○既然只會帶己○○、王文敏去參加糕餅材料
    發表會，不曾帶丁○○、戊○○參加材料發表會，丑○○欲
    將玉珍齋交棒己○○之意願，自此小細節亦可得知。
  (3)證人（大田塑膠股份有限公司負責人）子○○於本院99年7
    月20日審理中證稱：「我們是做塑膠手提袋給玉珍齋。我們
    後來連紙袋、紙盒都有提供給玉珍齋。（問：..你們與玉珍
    齋接洽生意與誰接洽？）一開始是我父母與我一起去，當時
    是寅○○○與丑○○與我們接洽，我在1991年接手後，我聽
    寅○○○及丑○○說他的兒子在加拿大唸書，日後大家可以
    討論一下生意經，因為我當時從美國唸書回來。我常常去送
    貨有與己○○聊一聊，因為他會在店裡。這是在83年以後我
    就看到己○○會在店裡面，我會在店裡遇到他與他聊一聊，
    會聊一些在外國留學的事情，也會討論盒子的問題。」「（
    問：你與玉珍齋做生意的期間內，玉珍齋是否有人與你討論
    到提袋如何改良，是誰與你討論？）我大部分都是與王文敏
    討論。【己○○與王文敏結婚時有發喜帖給我，他們結婚之
    後我就認識王文敏，之後老闆娘寅○○○就告訴我說以後提
    袋、包裝的問題就與王文敏討論，但是最後的確認還是要與
    老闆娘確認，我也有看到王文敏在店裡面出現。】（問：你
    們大田公司與玉珍齋做生意期間，有無與丁○○、戊○○接
    觸或討論過提袋的部分？）因為當時戊○○在廟口有開店，
    因為當時這家店還是老闆娘的旗下，我們送貨去媽祖廟分店
    時，還是要跟寅○○○請款。我有見過戊○○這個人也有跟
    他講過話，我有看過丁○○但是沒有與他說過話。我大部分
    看到戊○○的太太在媽祖廟分店看店。我看到丁○○的時候
    好像是媽祖廟旁邊的便利商店，但是我沒有與丁○○做生意
    。戊○○自立門戶之後我們公司就沒有與他做生意了。」「
    （問：老大丁○○從頭到尾有無與你們做過生意？）從來沒
    有。當時都沒有涉及這個糕餅業務。」「（問：你剛才說王
    文敏與己○○慢慢介入經營，寅○○○有在旁邊管理嗎？）
    有。【包裝最後決定權幾乎是王文敏。我猜想應該是寅○○○要讓媳婦發揮，如果不是太大的變動的話，寅○○○都是
    讓王文敏決定。】（問：所以你知道王文敏之後的工作就是
    在玉珍齋上班？）是。我認為她是在店裡面幫忙，因為他們
    家有不同的點在生產。【我當時與王文敏還不太熟，我認為
    她會與我討論盒子包裝應該有介入管理吧。我感覺她一結婚
    後就出現在店裡。】」「（問：這兩張支票是玉珍齋開給你
    們的嗎？提示87年9月21日及88年8月15日支票並告以要旨）
    確實是我們公司向玉珍齋收款的」「如果我沒有記錯的話，
    支票是用寄的，因為我們公司收到他們支票有史以來就是這
    兩張」「因為我每次去都是領現金，我印象中沒有人開票給
    我。」等語（見本院卷五第147頁以下）。亦有玉珍齋以辛○○、王文敏名義開立支票給大田塑膠股份有限公司之票據
    影本（本院卷四第200、285頁）可資佐證。大田塑膠有限公
    司與玉珍齋往來已久，從證人子○○的父母時代就與丑○○
    、寅○○○往來，到下一代子○○與己○○亦繼續往來生意
    ，子○○甚至曾參加己○○、王文敏的婚禮，並證稱：85年
    間王文敏一結婚後就出現在店裡，此一陳述與票據資料上顯
    示，王文敏嫁入黃家半年後，玉珍齋即使用王文敏帳戶供人
    劃撥之事實吻合。
  (4)證人（百得實業有限公司負責人）乙○○99年7月20日到庭
    證稱：「（問：你們公司從事什麼事業？）食品包裝紙盒。
    【（問：是否有供應玉珍齋包裝盒？）有。快二十年了，但
    確定時間記不清楚了。時間太久了。】（問：你與玉珍齋做
    生意從以前到現在分別與誰接觸？）我的印象之前都是跟寅
    ○○○，後來是王文敏小姐慢慢與我們接觸，到現在與王文
    敏小姐也有往來，她介入已經十一、二年左右了。（問：丑
    ○○你是否有與他接觸過？）我完全沒有見過。因為二十年
    來都是與寅○○○接觸生意的。（問：你說王文敏有加入經
    營與你們接觸？）是的。有時候我們會設計一些盒子與她討
    論。」「（問：你及玉珍齋做生意期間，丁○○、戊○○有
    無代表玉珍齋跟你談過紙盒要改裝或是抱怨紙盒品質不好？
    ）沒有。媽祖廟的分店我只有去過一次，但是我對那個人都
    沒有印象了。【丁○○、戊○○從來沒有代表玉珍齋過。】
    （問：紙盒有無賣給丁○○、戊○○過？）只有一次。因為
    之前寅○○○叫貨時，她曾經叫我們送貨到媽祖廟那間店，
    但是我都是跟寅○○○請錢。後來我知道他們家族有爭執之
    後，我就不做戊○○的生意。（問：有無與丁○○生意往來
    過？）我只有見過己○○而已，我沒有見過他大哥。」等語
    （見本院卷五第141頁以下），佐以卷內亦有自85年4月6日
    起以己○○、王文敏、辛○○名義開支票給付百得實業有限
    公司之票據影本（本院卷四第148、149、151、155、188、
    197、208、216、227、235、237、246、251、266、277、
    285頁）。百得實業有限公確實與玉珍齋往來生意已久，且
    證人乙○○亦證稱，一開始是與寅○○○洽談生意，後來才
    與王文敏洽談包裝盒設計如何改進，但戊○○、丁○○從未
    代表玉珍齋出面過，甚至從沒見過丁○○，可知寅○○○、
    丑○○應未有安排丁○○、戊○○接掌玉珍齋本舖之打算。
  (5)證人（玉珍齋老員工）甲○○99年6月1日於本院審理中結證
    ：「（問：你在玉珍齋作多久？）我在十六歲國中還沒有畢
    業就去玉珍齋工作。我當時唸放牛班，是老師介紹去工作。
    我與黃家的人沒有關係。我是民國六十五年、六十六年去的
    。（問：你負責玉珍齋什麼工作？）我做餅，我工作超過三
    十年，每個環節我都做過。（問：你見過陳金蘭嗎？）見過
    。（問：請形容與她相處的情形？）印象中只有一、兩年。
    她是奶奶，當時她沒有真的在管理玉珍齋，只是過來走走看
    看。她最後是在浴室洗澡倒在浴室往生的。最後一、兩年她
    的身體還不錯。（問：當時實際玉珍齋是誰在記帳、管帳、
    收錢？）我去工作時，是丑○○在管理，寅○○○也有幫忙
    管帳。實際是他們夫妻在經營。後來是己○○從國外回來，
    換己○○經營，就是由己○○與我們一起工作，作配方，也
    有在店面幫忙記帳、進出貨，己○○接掌很久了。從何時開
    始我不太清楚了。」「（問：你與陳金蘭有無說過話？）有
    。她對我們很照顧。」「（問：丁○○這一代，有何人來學
    過玉珍齋的獨家配方？）只有己○○到工廠來做，戊○○、
    丁○○也有來過，但是只有看沒有做。（問：為何他們兩人
    只有來看沒有做？）這個我不清楚。也有可能只是來聊天吧
    。」「（問：誰安排己○○來工廠做事？）老闆娘寅○○○
    。（問：你們每天要作多少量的餅，由何人決定？）我們老
    闆娘或是己○○決定。以前老闆還在的時候都是手寫工作目
    標。（問：己○○回國之後，手寫的工作目標是己○○處理
    或是丑○○或是寅○○○處理？）三個人都有，看誰有空誰
    做。」「（問：在玉珍齋三十幾年這段期間，丁○○、戊○○兩人有無指示你們怎麼工作？）從來沒有。」等語（本院
    卷三第203頁以下），可以證明己○○82年返國後，有到工
    廠工作，指示員工生產目標，但告訴人丁○○、戊○○從未
    管理過玉珍齋工廠。
  (四)丑○○、寅○○○交棒己○○的意願明顯：
  1.總結上述證據，79年間起丁○○經營便利商店、80年間起戊○○經營媽祖廟前分店，82年起籌畫己○○經營臺中漢口路
    分店，並84年間起開始父母開始籌畫以己○○名義擴建工廠
    ，85年王文敏與己○○結婚後，婆婆寅○○○逐漸讓己○○
    、王文敏參與本舖經營，參加廠商舉辦材料發表會，管理工
    廠、設計包裝、訂購車輛、財務進出等工作。從以上客觀證
    據可以證明，黃家對與子女均按步就班規劃其事業，分給財
    產，對告訴人丁○○、戊○○於其結婚分家前後，均按給予
    相當財產，並安排出去各自成立商號，所以黃家應該此一慣
    例：有在子女成家前後，均各自分給部份財產，各自發展事
    業。本案檢察官起訴己○○在88年間，即父親生前取得商號
    、商標之事實，其實只與上述黃家慣例前後一致，並無特殊
    之處。
  2.又87年己○○、王文敏到台北八里進修糕餅製造技術，一直
    到88年2月15日以前，丁○○、戊○○、己○○兄弟表面上
    是相安無事。但私下爭取玉珍齋之競爭卻悄悄展開，85年12
    月28日告訴人丁○○之妻陳盈惠，正式向經濟部中央標準局
    申請「玉珍齋」餐飲類服務商標，86年8月1日核准商標註冊
    號92901號（申請書及商標檢索資料，見本院卷四第124-125
    頁），被告二人及證人壬○○、辛○○等人，均稱不知道86
    年間丁○○已悄悄申請玉珍齋服務標章註冊。而且玉珍齋是
    糕餅業，根本不做餐飲服務業，丑○○或被告寅○○○，從
    未有開餐廳之計畫，根本不需要申請註冊餐飲服務業商標。
    告訴人丁○○具狀稱，這是父親指示由丁○○取得玉珍齋餐
    飲服務商標云云（本院卷四第114頁），然告訴人丁○○88
    年11月22日向台北地檢署提出刑事告訴時，告訴狀指稱「丑
    ○○早已於83年10月已無意思能力」（見台北地檢署88年度
    偵字第25539號卷第2頁）；另一方面卻又稱85、86年父親指
    示由丁○○取得玉珍齋餐飲類服務標章，父親既無意思能力
    又如何授權？告訴意旨前後矛盾，其辯稱父親指示安排自己
    取得餐飲服務標章，應不足採信。85、86年間丁○○申請玉
    珍齋服務標章，顯示丁○○早已決心爭取玉珍齋事業，88年
    間起黃家兄弟鬩牆，衍生相關民刑訴訟，也就不足為奇。
  (五)除丑○○、寅○○○上述安排己○○接班的客觀證據外，又
    參照黃家四子壬○○、五子庚○○、長女辛○○之證言：
  1.證人壬○○於本院99年6月1日審理中結證稱：「我三哥從小
    被大伯收養指定為繼承人」「我們從小就知道己○○被大伯
    收養作兒子，而且己○○從小就跟我奶奶及大伯住在一起，
    我們生活不一樣。」「（問：你爸爸有無交待玉珍齋這個事
    業要分給誰？）有。他中途叫我三哥從加拿大回來接管。」
    「（問：你爸爸為何沒有寫遺書或是召開親屬會議或是找鄰
    里的人來見證玉珍齋要如何分財產？）我爸爸來不及規劃，
    我爸爸在生前有逐步規劃給我大哥、二哥財產。在八十六年
    左右我爸爸常常在說要媽媽趕快把玉珍齋拿去辦一辦，但是
    我媽媽那時候很忙一直擱置還沒有處理，我爸爸那時候唸了
    好幾次，可是我媽媽都只有口頭說好，但是還沒有處理。（
    問：你爸爸當時是隨口說說還是家族會議？）我爸爸有請大
    家都回來，但是那時候我們家老五離家出走，大哥說沒有空
    不回來。二哥也沒有回來，大哥、二哥平常都很少回來。我
    姑姑黃實堅平常在我家幫忙，她幫忙超過五十年，家族會議
    一共有我姑姑、我及我媽媽、我妹妹辛○○、己○○到場。
    我爸爸當時說大哥、二哥及老五不回來，事情也是要說，他
    說這家店以後是要讓己○○經營，沒有留現金給己○○，但
    是會留本舖給己○○，要己○○繼續經營，日後有賺錢要照
    顧弟弟、妹妹。」「（問：你父親過世後，你大哥、二哥爭
    取玉珍齋的商標，有無正式向你們告知？）沒有。我覺得過
    戶是很正常的事情，但是我們是事後才知道有那麼多的動作
    ，我們事後想像不及，我們後來才知道他們要搶商標。我們
    當初一直認為是一家人，但是玉珍齋是己○○的，我爸爸交
    待都這樣說。（問：為何有些商標及土地會過戶給你媽媽？
    ）這不奇怪，因為那時候爸爸覺得媽媽那時候還可以壓得住
    老大、老二，才會想要過戶給我媽媽，結果我媽媽還是壓不
    住我大哥、二哥，媽媽才會被告。我們也覺得很傷心。（問
    ：你大哥、二哥說你爸爸生前沒有交待玉珍齋由誰繼承，所
    以應該是大家共同繼承，有何意見？）他們當初不願意接受
    這個事實。爸爸不是沒有告知，爸爸有告知他們。爸爸叫他
    們回來開家庭會議，他們都不回來，因為開會對他們沒有好
    處。」等語（本院卷三第189頁-195頁背面），此與壬○○
    先前93年7月21日於臺中地院93年度自字第56號商標案件中
    結證內容，見臺中地院93年度自字第56號卷(二)第109頁），
    前後相符。壬○○證述玉珍齋之歷史與父親意向，召開家庭
    會議之事實，也與本院查證所得玉珍齋本舖所有權、工廠擴
    建經過、對子女事業財產安排規劃等證據相吻合，並無何種
    不可信之處。
  2.證人庚○○99年6月1日於本院審理中結證稱：「（問：你在
    何時離開鹿港的？當時為何離家出走？）我在83年離家。我
    當時想要自己生活看看，我想要自己出去打拼看看，我當時
    82年當完兵，二十幾歲。（問：你有無得到你爸爸什麼財產
    或土地？）都沒有。（問：你為何沒有想要搶到一些？）為
    什麼要討，那是父母打拼的，為何要去討。（問：你有想到
    要靠玉珍齋生活嗎？）沒有。爸爸有說過玉珍齋要交給老三
    的。我唸書的時候爸爸跟我閒聊時有說過，我自己認為將來
    要離開自己去打拼。（問：你爸爸生前有無交待玉珍齋相關
    企業要如何交棒？）我唸專科回來幫忙的時候，爸爸閒聊時
    有說過本舖將來要交給老三，你將來要自己謀生。當時我們
    家只有一家本舖。」「（問：本案一開始，你曾經具名要告
    你媽媽，為何會有這件事情？）因為當時剛從山上下來，當
    時父親過世要辦理限定繼承，我有蓋手印，我以為這是要辦
    限定繼承，所以我才蓋手印。（問：是誰拿告訴狀給你要你
    蓋手印？）我當時去一個律師事務所蓋的。是我大哥叫我去
    律師事務所蓋的，大哥跟我說要辦限定繼承所以要蓋手印，
    他們叫我蓋我就蓋了，我沒有看訴狀的內容，我蓋完手印就
    回來了，我當時不曉得訴狀內容要告我媽媽。」「（問：你
    大哥、二哥要提告，為何沒有找老四壬○○去，而是找你去
    ？）老大叫我去辦限定繼承，我不知道這是要提告的。」等
    語（本院卷三第196頁以下），與證人庚○○先前91年1月15
    日於檢察官偵訊中結證（彰檢90年度偵續字第52號卷(二)第24
    頁）內容前後相符。其中庚○○離家出走多年，在南投山上
    種菜，自力更生，也沒有分到父母給予任何財產（此為被告
    及告訴人均不爭執之事實）。庚○○早已捨棄玉珍齋相關榮
    華富貴，已無任何利害關係，卻仍證稱父親早已決定將玉珍
    齋本舖傳承己○○，亦與本院查證之客觀證據吻合，其證言
    均可堪採信。
  3.證人辛○○於本院99年6月1日審理中結證：「（問：玉珍齋
    的金錢到底誰管過？）早期都是爸爸、媽媽，後來都是己○○。在我出嫁之前，我還在唸大學（82、83年）時，我三哥
    就已經回來店裡幫忙。我三哥在店裡幫忙」「三哥回來之後
    ，爸爸正式要讓他接管時，我爸爸讓他在家裡學糕餅，好像
    也有去外面的烘培的地方學習，我不確定是哪年學的。」「
    重大事情決定都是要找三哥。我大哥、二哥後來幾乎都沒有
    看到人。」「我大哥要開便利商店，我當時在外面唸書，我
    回來時，便利商店就已經開了。」「（問：你爸爸生前有無
    交待玉珍齋由何人經營？）有，就是己○○。我在82年、83
    年時爸爸有常常要己○○回來，我那時候常常在家，爸爸有
    說。」「（問：你還沒有出嫁之前當時只有三哥在你爸爸身
    邊？）三哥剛回國時還沒有結婚，他有時候住在店裡面，有
    時候住在民族路那邊。他大部分住店裡比較多，他們夫妻來
    來去去。（問：你的意思是只有三哥一直在你爸爸旁邊，你
    大哥在你父親生前有表明要接掌玉珍齋？）因為大哥有無表
    明我沒有在場聽到，但是我們從小就知道這是己○○一個人
    的事業。但是媽媽及爸爸有抱怨大哥一直吵著要接管。」「
    從小有看到我們上一輩的事情，是己○○給大伯當小孩，我
    們都知道他是大伯的小孩。長大以後爸爸更明確說一彬回來
    接掌玉珍齋，在82年左右，爸爸要己○○回來接掌玉珍齋。
    爸爸後來快要不好的時候，大哥常常來鬧，爸爸有叫我們回
    去，爸爸交待媽媽全權處理，有些事情該過戶的要過戶了。
    他說不要讓不肖的小孩欺負媽媽。（問：當時除了你有去之
    外，還有誰去？）我及壬○○及己○○都有在場，我有去隔
    壁便利商店請店內小姐轉達要大哥回來，二哥當時不是我通
    知的。二哥從以前就很少回來，我也找不到人，我不知道怎
    麼找他。五哥後來離家出走，我就沒有跟他聯絡。（問：你
    爸爸當時怎麼說的？）爸爸當時說台語，他說得很慢，他慢
    慢的講由媽媽全權處理，爸爸當時講得很弱，不是很清楚，
    媽媽在旁邊問是不是由我全權處理，爸爸當時點點頭。」「
    （問：所以你爸爸當時沒有具體只是商標給誰、土地給誰？
    ）我爸爸往生之前的很多年前，我爸爸就有在規劃了。譬如
    說玉珍齋是己○○的，其他子女應該各有各的事業。我們一
    個一個成年之後，爸爸就逐步給財產。（問：為何有商標過
    戶給你媽媽？）因為爸爸當時認為先給媽媽，以防不肖兒子
    欺負媽媽。爸爸那時候講得很慢，爸爸那時候有提到一部分
    商標要給我媽媽。」等語（見本院卷三第199頁以下）。
  4.壬○○、辛○○證稱88年黃家召開家庭會議乙節，可對照該
    段時間其他證據前因後果。先前85、86年間告訴人丁○○已
    經申請玉珍齋服務標章，展現爭取玉珍齋事業決心，對照辛○○所稱「媽媽及爸爸有抱怨大哥一直吵著要接管。」乙詞
    ，應屬有據，可以採信。又參照後述告訴人曾提出88年2月
    15日壬○○結婚前夕之黃家大合照，當時應該大家表面上相
    安無事，但88年3月18日起己○○開始辦理商號過戶，直到
    88年4月21日己○○完成變更為玉珍齋商號負責人後（見彰
    檢89年度偵字第455號卷280頁以下申請過戶文件），丁○○
    隨即於88年4月30日新增加申請「玉珍齋」商標用於第35、
    30、29、38、40、3類多類商品、服務（見丁○○於臺中地
    方法院93年度自字第56號案件卷(一)第32頁準備狀自述及商標
    查詢資料，已影印附本院卷六第166頁以下）、88年5月10日
    調閱父親病歷等過程比對，原本己○○向縣府送件變更玉珍
    齋負責人一事，丁○○未必能知道，然丁○○不但知道且立
    刻蒐證反擊，9天後一口氣申請六個以上的玉珍齋商標要圍
    堵己○○，可知丁○○本來就極為關心玉珍齋可能會被己○○接掌一事，所以88年2月16日至3月之間，必定有某種因素
    介入使黃家人的關係起變化。被告寅○○○多次陳稱，自己
    遭不肖子丁○○拿著槍押到黃家位於中山路新大樓的中庭，
    丁○○要求寅○○○交出玉珍齋經營權，所以才加快辦理過
    戶給己○○等情。本院認為，事隔多年，到底當年有沒有持
    槍？有沒有強暴脅迫？雖已無證據佐證，但從88年2月16 日
    至3月間黃家兄弟關係急速變化，且88年4月21日商號過戶給
    己○○完成後，丁○○事後立刻知道並採激烈反擊措施，可
    知當時黃家人必定處於緊張關係中。證人辛○○所證述「爸
    爸後來快要不好的時候，大哥常常來鬧，爸爸有叫我們回去
    ，爸爸交待媽媽全權處理，有些事情該過戶的要過戶了。」
    召開家庭會議乙節，所謂「大哥常常來鬧」必定屬實，且黃
    家召開家庭會議因應，家庭會議應係在88年2月16日至同年3
    月17日之間。且證人辛○○證述家庭會議的經過，亦與證人
    壬○○所述大致相符。
  5.黃家處理財產事務，向來有慣例預先分配財產給子女。但丑
    ○○生前名下最有價值的玉珍齋商號、商標及鹿港鎮○○○
    段土地持分之處理工作，丑○○沒有留下字據，也沒有律師
    或鄰里長見證，成為告訴人攻擊的重點，告訴人並主張88年
    4月以後之一切移轉均非父親授權。告訴人二人曾於89年3月
    30日本案偵查之始，向檢察官具狀稱「父親受高等教育（台
    中一中、青年師範、臺灣大學）..對於簽名之事十分謹慎小
    心...」（見89年度偵字第455頁第34頁）；丁○○亦曾經在
    94年8月12日、94年12月8日先前另案中，數委由律師提出書
    狀陳稱「丑○○原就讀臺灣大學法律系」（見臺中地方法院
    93年度智字第64號民事卷影卷第125頁、調卷之臺灣臺中地
    方法院93年度自字第56號卷(四)第154頁），欲證明丑○○深
    具法律知識，會謹慎分別處理玉珍齋商標、商號、不動產，
    己○○及寅○○○取得商標過程不符合丑○○處事風格云云
    。然查，丑○○之戶籍資料上僅記載學歷為臺中一中畢業，
    並無任何臺灣大學法律系之記載，證人壬○○亦證稱父親最
    高學歷確實為臺中一中（本院卷三第195頁）。父親的學歷
    如何，子女不可能不清楚，但告訴人丁○○刻意為不實陳述
    ，主張丑○○有專業法律背景，誤導法院，其心可議。又丑
    ○○、寅○○○分配財產向來沒有立據，丁○○、戊○○、
    己○○、壬○○、辛○○分得許多不動產，向來也都是父母
    說話決定就算數，也沒有找外人見證，更沒有留下書據。所
    以被告及壬○○、辛○○所述家庭會議情節，與黃家向來處
    理財產習慣一致，並無違背情理之處。
  6.起訴書認為被告二人為辦理過戶，甚至補發丑○○之身分證
    ，情節怪異又可疑，可能違背丑○○本人之意願。然探究前
    因後果，丑○○中風多年，生活一切事務均賴被告寅○○○
    照顧，丑○○一切事務均在寅○○○掌握中，國民身分證乃
    是最重要身分證明，舉凡就診、投票、開戶、處分財產等一
    切權利義務，均依賴以身分證為證明，丑○○的國民身分證
    何以在關鍵時刻失蹤？被告二人均辯稱身分證是遭丁○○竊
    取所致。另參照告訴人丁○○為阻擋商標過戶，於88年5月
    10日以丑○○代理人身分，向彰化基督教醫院查詢丑○○病
    歷（查詢病歷資料同意書，見彰檢92年度偵續字第39號卷第
    82頁），欲蒐集證據。彰基病歷表上記載「5/10日開立外勞
    申請」文字（見彰檢97年度偵續字第76號卷(一)第346頁，亦
    見本院卷二第138頁），且當天並沒有開藥拿藥記錄，所以
    當天告訴人丁○○去掛號目的，就是要取得診斷證明書，且
    丁○○告訴醫生要開立申請外勞目的之診斷證明書，醫生才
    會在病歷上如此記載。而丁○○於本審理中陳稱：「為了要
    調父親的病歷才能去智慧財產局阻擋過戶，我去彰基掛號，
    他們派了一個醫生寫病歷摘要寫成診斷書，事後確實是巫錫
    霖醫師寫的。」（本院卷五第293頁），丁○○要請醫生出
    具診斷證明書，必須先以父親丑○○名義掛號才能見到醫生
    ，進而向醫生說明來意，要求開立聘僱外勞目的的診斷書。
    而88年間國內使用舊式紙張健保卡，因為健保卡沒有相片，
    就醫時要帶身分證去核對（見本院卷六第160頁中央健保局
    說明），掛號看診要提出身分證，這也是舊式健保卡時期之
    固定習慣，所以丑○○之身分證突然失蹤，告訴人丁○○的
    犯罪嫌疑最大。被告二人為辦理丑○○商標、土地過戶程序
    ，補發身分證，過程或許怪異，但此怪異因素極可能是來自
    於告訴人。偷竊者施行不法犯行在先，衍生種種不利後果，
    被告不得已只好補發身分證善後，善後之人若遭法院推論其
    善後心態可議，則法院豈不是變成偷竊者（極可能是丁○○
    ）的幫兇？
  (六)關於丑○○之精神狀況，為檢察官起訴論述之重點，並指稱
    丑○○87年1月間起已經陷入無意識狀態，然查：
  1.被告提出之丑○○參與87年4月6日掃墓之照片（90年度偵續
    字第52號卷第38頁、137頁），告訴人丁○○於審理中亦不
    爭執此照片時間、地點之正確性（本院卷五第290頁背面）
    ，照片顯示，當時丑○○、丁○○、陳盈惠、丁○○之子、
    己○○、寅○○○等人一同掃墓，且丑○○坐輪椅但抱著丁○○之子，可知當時丑○○意識良好且能參與掃墓，且抱著
    小孫子拍照都不成問題，絕非起訴書所述無意識狀態。
  2.87年10月30日壬○○代理父親丑○○申請駕照補發（彰檢90
    年度偵續字第52號卷(二)第43-45頁），但第一次時送件時被
    監理站拒絕，第二次丑○○本人出面後才申辦成功。證人（
    監理站承辦人）張秀菊於91年3月28日檢察官偵訊中具結稱
    ：「（申請補發駕照？）的確有丑○○老先生過來補駕照。
    （當時是否質疑老先生精神狀態？）有，要仔細核對身分證
    、照片、填表格，有一男子過來，問他，他說是他父親，我
    告訴他請他本人來，不知是隔天或當天，有來，他坐輪椅來
    ，我問他，他有回答他名字，我問他辦這做何?他說他好了
    可以用，是用台語回答【他講話很遲鈍，但仔細聽可以聽出
    來他講些什麼。我用台語問話，他可以聽得懂我的問話，才
    這樣回答的。】何人推他過來，我沒印象不記得了，當時要
    填表他不會填，【他的眼睛不大對，我才拒絕他而沒辦】，
    但之後他來證件有全，且對答正常，就讓他辦了。」（彰檢
    90年度偵續字第52號卷(二)第117-118頁），因為丑○○先前
    因高度近視，視網膜剝離一眼失明，身分證上照片也看得出
    一眼不太正常，承辦人也因此拒絕補發駕照，但丑○○本人
    親自前往監理站後，承辦人與之應答，確定丑○○精神正常
    後才發給，且丑○○一眼不正常之事實早已為承辦人所知悉
    ，丑○○特徵如此明顯，承辦人不可能認錯丑○○，承辦人
    既然確認丑○○聽得懂問題，只是回答很慢，可知至少至87
    年10月30日止丑○○精神狀況還不錯，也還抱著希望可以復
    原後駕駛上路，亦非起訴書所稱無意識狀態。
  3.又告訴人丁○○提出88年2月15日在黃家鹿港中山路新建大
    樓之全家合照（90年度偵續字第52號卷第136頁），告訴人
    丁○○及證人壬○○，於本院審理中均一致證稱：當日是因
    為壬○○即將結婚，兒女們紛紛回家，丑○○本來在玉珍齋
    本舖樓上休息，坐在輪椅上被推到新大樓合照，照片中有寅
    ○○○、陳盈惠、王文敏、丁○○、戊○○、己○○、壬○○等人（本院卷三第189頁背面、本院卷五第291頁）。證人
    壬○○另補充證稱：「那是我要結婚時拍的照片，這是在中
    山路離我們本店有兩、三間店的一間大樓，因為我要結婚了
    ，我請大家來拍拍照。照片裡面除了庚○○、辛○○沒有到
    之外，大哥、二哥、三哥都有到。」「我在88年3月結婚的
    。我爸爸當時沒有參加我的喜宴，因為他當時腳不方便，覺
    得出席很丟臉。」「（問：你拍照當天是誰扶他去的？）我
    家裡有電梯，大家把他推去新家看一看。新家現在沒有人住
    。」等語。雖然相片中丑○○穿著睡褲、坐在輪椅上合照，
    雖可證明丑○○當時年老體衰，臨時被推去新大樓合照之事
    實。但兒女結婚或新大樓落成，都是家中開心喜事，丑○○
    雖然不便，但至少意識狀態尚可，還能參與此事，已證明丑
    ○○不是無意識之人。否則兒女們將無意識的病人搬離病床
    ，移往新大樓裝模作樣拍照，豈非在凌虐父親?所以可知至
    少88年2月15日丑○○仍有意識能力，並非無意識之人。
  4.88年3月18日己○○開始辦理商號過戶，88年4月21日縣府發
    函通知移轉完成，兄弟正式決裂，88年4月30日丁○○申請
    多個玉珍齋商標後，88年5月10日丁○○又向彰基調閱父親
    病歷欲蒐證。因為父親丑○○住在本舖二樓，與告訴人便利
    商店樓上互通，同日，丁○○帶著陳盈惠、孩子前去對父親
    丑○○拍照。告訴人丁○○提出之88年5月10日丑○○照片2
    張（彰檢89年度偵字第455號卷第109頁、89年度偵字第3194
    號卷第26頁），照片顯示丁○○陳盈惠在切蛋糕慶生，但相
    片中丁○○、陳盈惠還餵食丑○○，以手指將蛋糕塞入丑○○嘴巴內，可知丑○○起碼當時還有咀嚼吞嚥的功能，也不
    是無意識之人；否則對於無意識之人強行塞入蛋糕，難道不
    擔心會堵塞呼吸道導致窒息後果？豈不淪為加害行為?又相
    片中並無被告、王文敏、壬○○、辛○○等人出現，被告亦
    表示事前不知道丁○○、陳盈惠帶蛋糕去見父親，是丁○○
    提出相片才知道有此事，丁○○刻意去拍這二張照片是為了
    要蒐證。
  5.綜上各點小節，至少已證明88年5月10日止，丑○○不是無
    意識之人。
  (七)至於88年4月至6月丑○○之精神狀態，則為檢察官起訴書論
    述之重點，並主張丑○○已不能為任何意思表示。而丑○○
    晚年主要在彰化基督教醫院看診，87年6月18日，丑○○親
    自到彰基求診，病歷上才有血壓「106/76、100」之紀錄（
    97年度偵續字第76號卷(一)第343頁，亦見本院卷二第135頁）
    。此後至88年年9月30日15時50分送秀傳急救為止，其間只
    有88年8月16日及23日到苗栗出遊時至署立苗栗醫院看診紀
    錄。所以87年6月19日至88年8月15日間丑○○都沒有親自前
    往醫院求診，而是囑託家屬前去醫院定期拿藥（即快速門診
    制度），也沒有相關病歷表上直接記載醫師親自看診丑○○
    精神狀態後之文字描述，88年3月18日過戶商號給己○○至
    88 年8月3日過戶土地給寅○○○止，此期間丑○○能否有
    處分財產之意識能力，也就成為歷次訴訟爭執之焦點。也因
    為上述期間內丑○○並無親自前往醫院就診之紀錄，此期間
    丑○○意識能力之判斷，只能從病歷間接推導或由證人陳述
    判斷。再細論如下：
  1.87年6月18日丑○○親自至彰化基督教醫院看診，由黃信良
    醫師對丑○○本人看診，在病歷表上以電腦繕打診斷丑○○
    有「paralysis agitans」（震顫癱瘓）、「essential
    hypertension」（原發性高血壓，特發性高血壓）、「
    occlusion of cerebral arteries」（腦血管阻塞）、「
    gastric ulcer」（胃潰瘍）、「arteriosclerotic
    dementia uncomplicated」（無併發症之動脈硬化性癡呆症
    ）（影本見97年度偵續字第76號卷(一)第343頁）病症，上面
    並有血壓心跳之紀錄。主要關於丑○○意識狀態的診斷，即
    為「無併發症之動脈硬化性癡呆症」影響程度為何？因為如
    前述87年10月30日丑○○還前去監理站辦駕照，可知被診斷
    癡呆症者也不是立刻變成癡呆不省人事，仍可能還有基本生
    活功能。又87年6月18日病歷表上黃信良醫師以手寫的「失
    語症」影響程度為何？因為黃信良醫師是87年6月18日親自
    看診並記載病情之人，黃信良醫師之證詞最為重要。
  2.黃信良醫師曾在臺中地方法院先案審理中證稱：「（87年6
    月18日丑○○確定有到彰化基督教醫院接受你的診治？）是
    的，因為有量血壓紀錄。【（依當天病例有失語症及失智症
    的記載？）是的。（丑○○當時有無辦法把自己的意思表達
    出來？）那時他不好溝通。】（丑○○如果痛的話，他有無
    辦法表達？）這我不知道。」「（照記載，當時丑○○來你
    這裡接受診療時他的狀態？）手寫筆跡翻成中文是【失語症
    ，中等度的失智症，所謂左腳沒有力量，其實是整個都沒有
    力量。】（丑○○失語症狀態到何等程度？）沒有記錄這麼
    清楚，我沒有辦法做說明。（中等度失智症的病徵？）日常
    生活大小便，換衣服都有困難，可能需要有人幫忙。【（對
    於處理其權利的處理能力有無減弱？）照病例記載，是真的
    有減弱（減弱到何程度？）這沒有辦法判斷。」「（從87年
    6月18日的診治，丑○○當時的情形還能夠知道他自己的權
    利？）這我沒有辦法判定。】」「（87年6月18日你所寫
    SO-CALLED之意義？）這是指家屬陳述的內容，家屬陳述的
    是左腳沒有力量。【（當時失語症、失智症的程度都沒有作
    判斷？）沒有，我們門診只有初步記載，如果要做的話，要
    請精神鑑定師來鑑定】」「（關於失語症是何功能受損？）
    是大腦語言中心受損。（這與認知的減損有何關係？）認知
    就是整個大腦的問題，不能單純就語言中心來判斷。（失語
    症有無復原的可能？）如果是外傷性的或是一過性，會回復
    。一般來講都是永久性的..（丑○○是永久性的還是暫時性
    的？）如果是中風，左側沒有力量，全身沒有力量，依照病
    歷記載他是永久性的。」「（失語症是一個逐漸嚴重的過程
    ？）有可能，丑○○是多發性阻塞，第一次中風只是左腳沒
    有力量，第二次中風家屬有告訴我說，他講話有困難，所以
    他應該是漸進式的，到最後他全身沒有力量，到87年6月18
    日他就全身沒有力量，就變成失語症了。」「失語症是不是
    等於無法與人溝通，無法表達？）失語症分成二種，一種是
    運動性的，一種是知覺性的，運動性的是他聽得懂，但講不
    出來。知覺性是他聽不懂，但講得出來，但是講出來的話與
    所問的話是無關係，等於是雞同鴨講，也可能二種都有，因
    為病歷上沒有記載這麼清楚，所以沒有辦法判斷丑○○是患
    哪一種程度如何。」「（81年丑○○在台大時，護士有記載
    丑○○的計算常出錯，到87年丑○○的失語症是運動性還是
    知覺性失語症？）計算能力是另一種項目，失語症又是另一
    個項目，這不能放在一起，先決條件要沒有失語症，才聽得
    懂，才能進行計算能力的測試。」「這份記錄提到失語症那
    是87年6月18日的事情。」（94年5月23日臺中地方法院審理
    筆錄，筆錄影本可見彰檢97年度偵續字第76號卷(二)第299頁
    以下）等語。茲對照丑○○先前於台大醫院81年12月7日病
    歷上，確實記載丑○○「算帳常計算錯誤」（台大醫院影本
    見彰檢97年度偵續字第76號卷(二)第62頁）。由證人黃信良醫
    師證詞可知，丑○○在87年6月18日雖被診斷動脈硬化性癡
    呆症，但只是「不好溝通」，但並非無意識而無法溝通。又
    81年丑○○只是運動性失語症，聽得懂但不太容易講出來，
    87年6月18日丑○○雖被診斷失語症，但87年10月30日卻能
    去監理站補發駕照，還與承辦人對話正常，可見並非全然不
    能說話。
  3.關於88年5、6月間丑○○之情況，證人伍倫醫院吳皙守醫師
    於89 年9月6日檢察官偵訊中結證（彰檢89年度偵字第455號
    卷第143- 144頁）：「【我在去年過年後至五、六月間共去
    看他二、三次，最後一次是五、六月去的，在看診時，我問
    他，但他講話已不清楚，只會點頭。】（你去看診有無病歷
    記載？）沒有，我們只是做居家護理。（你去看診時丑○○
    是否還會吃東西？）我去時他沒有在吃東西。（你去看過這
    二、三次，丑○○情況變化如何？）都差不多，我去看時他
    都坐在他房間椅子上，我在看診時有時問他身體疼痛部分，
    【他會點頭，且有想要講話但講不出來。】」等語，依據證
    人吳皙守醫師之證言，丑○○可以聽得懂問題，只是說話功
    能有困難，可以用點頭方式回答，可知此時其意識狀態尚可
    ，並非無法表達自己意思之人。
  4.因為丑○○在87年6月19日至88年8月15日間沒有親自前往醫
    院求診，所以沒有病歷表上記載此階段的意識狀態，此一階
    段丑○○之意識狀態，成為告訴人與被告歷次訴訟爭執所在
    。曾經在臺灣高等法院臺中分院95年度智上字第11號民事排
    除侵害案件審理中，卷送行政院衛生署草屯療養院鑑定，96
    年5月15日行政院衛生署草屯療養院96年5月15日草療精字第
    3296號函附病歷分析報告書1份（見該卷第100頁以下，亦見
    本院卷二第116頁以下；彰檢97年度偵續字第76號卷(一)第118
    頁以下），鑑定意見認為：
  (1)【丑○○87年6月18日至88年10月28日病情變化不大】
    「黃員87年6月18日之病歷記錄：『失語症，中等程度的失
    智症，所謂，其實是整個都沒有力量』有提及失語症之症狀
    ，但未再詳述其失語之嚴重程度和推估是何種型態之失語症
    。有觀察到局部神經學病徵及症狀，四肢之一軟弱無力，左
    腳沒有力量，整體而言，推估黃員當時狀態應符合『動脈硬
    化症癡呆症』之診斷標準，【但病歷中未明確記載黃員之記
    憶狀態其他部分之認知功能，也未留下更精確紀錄或是進一
    步的檢查（如心理測驗、腦電腦斷層檢查），無法具體瞭解
    黃員當時之病程進展和認知功能。】」「87年6月18日至88
    年10月28日之病歷記錄中，未再對於黃員之意識狀態有任何
    描述，也缺乏對黃員失語症、失智症等臨床觀察記錄，病歷
    內容多為『無抱怨、穩定』『無變化』，因此推估黃員當時
    狀況並無明顯變化，即意謂著黃員於民國87年6月18日狀態
    應和88年4月至6月間差異不大」（同上卷第119頁）。
  (2)【88年4月至6月丑○○有無意識？】
    「回溯黃員病例，最後一次清楚直接描述黃員意識狀態之紀
    錄是85年1 月18日至1月19日之住院記錄，當時病歷紀錄有
    記載黃員意識清醒。其後之門診病歷中未見直接描述意識狀
    態的紀錄；而和意識狀態較為相關之紀錄則是關於「智能不
    足」和「無併發症之動脈硬化性癡呆症」部分。雖然缺乏對
    於黃員意識狀態的清楚紀錄和資料，但依據醫學診斷之邏輯
    ，醫師在考慮一個診斷或是臨床臆測時，應該有若干的觀察
    和評估。【黃員曾被診斷為「智能不足」，雖依診斷準則而
    言應為誤用】；但可推估黃員當時之整體能力應有一定之下
    降。而「動脈硬化性癡呆症」則顯示黃員應出現記憶損害，
    語言障礙，認知障礙造成社會或職業功能的顯著損害，並彰
    顯了由原先功能水準的顯著下降】。換言之，黃員當時應有
    【若干知覺部分之缺損，對於外界事務之知覺理會與判斷作
    用，以及自由決定意思之能力，已較黃員過去程度有所減退
    ，且已達低於一般水準之程度。】至於是哪些功能受損?受
    損之程度為何?則因缺乏客觀評估和病歷資料有限之等侷限
    ，無法清楚判斷。」。
  (3)【88年4月至6月丑○○是否處於精神錯亂狀態？】
    「『精神錯亂狀態』並非特有之醫學名詞，無嚴謹之定義，
    一般而言應指思考、知覺、認知能力和現實感出現缺損或障
    礙，導致其言行與常人不同，和現實生活脫節，常見於出現
    意識障礙或是具有精神症狀，在意識障礙情況下，可能出現
    定向感不佳（無法清楚分辨人、時、地）記憶混亂等表現，
    退化、怪異行為等，而精神症狀則包含幻覺（聽幻覺、視幻
    覺）、妄想（被害妄想、關係妄想、誇大妄想等）或是精神
    障礙（躁症或是鬱症狀態）。關於黃員之意識狀態已於上一
    段描述，而就黃員之病史及病歷資料中【未見任何有關精神
    症狀之描述，無任何相關記錄顯示黃員當時處於精神錯亂狀
    態。】」。
  5.草屯療養院鑑定認為彰化基督教醫院病歷一度記載「智能不
    足」乃屬誤用。經比對丑○○於彰化基督教醫院病歷，係
    85年7月2日被記載「A218：Mental retardation（智能不足
    ）」，然85年8月12日又剔除該「智能不足」之記載，未再
    出現相同記載，故85年7月2日該次記載確屬誤用（見彰檢
    97年度偵續字第76號卷(一)第325頁病歷）。又由上述草屯療
    養院鑑定意見可知，因為87年6月19日至88年8月15日間，都
    是家屬定期前往醫院拿藥，病歷上也記載no.complaint，
    stable（無抱怨、穩定）、SAME，DITTO（照常拿藥）、
    STATIONARY（情況穩定）（97年度偵續字第76號卷(一)第343-
    346頁，亦可見本院卷第0000-000頁），本院相信，必定是
    丑○○之病情一直維持穩定，家屬才會一再依循前次醫囑繼
    續拿藥。丑○○就住在玉珍齋本舖樓上，被告二人與告訴人
    丁○○也都住在隔壁而已，本舖與便利商店二樓還相通，被
    告與告訴人雙方彼此監視著丑○○之病情，不可能有病情惡
    化而故意隱瞞之情形，事實上也確實不可能有何隱瞞，這長
    約一年多時間中，丑○○之病情確實維持穩定，才能由家屬
    固定拿藥，不必送醫，也就是能一直維持著黃信良醫師87年
    6 月18日最後一次親自看診時之狀況「不好溝通」而已，並
    非惡化成為無意識狀態。又草屯療養院鑑定意見認為，病歷
    上曾經記載丑○○「智能不足」乃是誤載，只能說丑○○在
    該段間意識能力之水準低於一般人，但非無意識狀態，亦非
    精神錯亂狀態。而丑○○曾經中風，長期臥床，精神狀態本
    來就不可能如正常健康之人，但依草屯療養院之整體鑑定意
    見，並未否定丑○○有處分財產能力之可能。
  6.又在被告寅○○○與告訴人丁○○之臺灣臺中地方法院93年
    度自字第56號刑事案審理中，法院曾將丑○○之彰化基督教
    醫院、臺灣大學醫學院附設醫院、大甲郭內外科、行政院衛
    生署苗栗醫院、秀傳紀念醫院病歷檢送臺北市立聯合醫院松
    德院區，囑託鑑定丑○○於系爭商標移轉登記前後時間即88
    年4月至6月間之表達能力、意識狀態、精神狀況及對日常事
    務之判斷能力為何，經該醫院以94年5月13日北市醫松字第
    09431776300號函附病歷分析報告書1份（彰檢97年度偵續字
    第76號卷(一)第224頁）函覆鑑定意見：
  (1)先以病歷分析認：自81年9月14日至88年10月1日期間中，丑
    ○○在彰化基督教醫院就醫之時間最長，次數亦最多，且自
    85年1月18日至88年7月30日期間中，除彰化基督教醫院病歷
    外，並無丑○○至其他醫院就醫之資料。因此，欲探究丑○○於88年4月至6月間之表達能力、意識狀態、精神狀況及對
    日常事務之判斷能力等情狀，自以彰化基督教醫院病歷記載
    之資料最為直接相關。彰化基督教醫院病歷中，87年5月15
    日電腦列印病歷與同年6月18日電腦列印病歷間，有手寫記
    錄3行，第一行前段為「主訴：失語、癡呆」，之後為「
    106/76、100」（應係表示血壓、脈搏，顯示丑○○當日係
    親自到診），第二、三行字跡較草，意義不明（嗣據該手寫
    記錄者即黃信良醫師到庭表示第二、三行為失語症、中等度
    失智症）。87年5月15日電腦列印病歷之診斷碼（國際疾病
    分類碼）為332.0、401、434、531，同年6月18日則除此4碼
    外，增列290.40「無併發症之動脈硬化性癡呆症」。87年7
    月30日至88年9月2日共12次門診記錄之診斷碼，皆與87年6
    月18日相同。依據中國民國精神醫學會（已改名臺灣精神醫
    學會）85年10月出版之精神與行為障礙之分類第98頁，「癡
    呆是由於腦部疾病造成的症候群」，通常為慢性或進行性之
    本質，可造成多種高級皮質功能之障礙，包括記憶、思考、
    定向感、理解能力、計算、學習能力、語言及判斷能力。意
    識狀態並沒有混淆」。丑○○既已於87年6月18日經診斷罹
    患癡呆症，且合併失語症狀（即語言理解或表達之障礙），
    【應可合理推斷其在88年4月至6月期間中，意識狀態大抵並
    無混淆，然表達能力、對日常事務之判斷能力呈現一定程度
    之障礙。】
  (2)若丑○○之配偶或最近親屬2人於87年6月18日之後期間中聲
    請宣告丑○○禁治產，則就丑○○當時呈現失語症狀，且記
    憶、思考、定向感、理解能力、計算、學習能力、語言、判
    斷能力等認知功能所呈現障礙之程度【已達癡呆症診斷標準
    一事判斷，其精神狀態至少應已達精神耗弱致不能處理自己
    事務之程度。】」。
  7.本院認為，臺北市立聯合醫院松德院區鑑定意見認為丑○○
    「意識狀態大抵並無混淆」與草屯療養院鑑定意見一致，丑
    ○○並非心神喪失之狀態。至於松德院區另一鑑定結論，認
    定88年4至6月間丑○○對財產處分能力，已經呈現障礙達「
    精神耗弱」而不能處分乙節，則必須針對本案特殊情形加以
    釐清。因為玉珍齋接班問題不是一朝一夕突然發生的問題，
    而是丑○○已經思索幾十年的大事。從上一代陳金蘭與黃洪
    嫌激烈競爭，到丑○○自己這代與兄長黃錫淡之競爭，因為
    黃家每一代都經過激烈競爭才決定接班人，丑○○經歷過這
    些過程，自己生育五個兒子，如何安排兒子出路，本來就是
    父母長久思考的大事，經查證丑○○、寅○○○均已逐步安
    排丁○○、戊○○、己○○各自事業與財產。丑○○接受母
    親陳金蘭將中山路民族路口三角窗店面贈與給己○○，84
    年至87年間擴建廠房登記為己○○名下，又讓己○○參與本
    舖財務及經營，種種證據均顯示丑○○積極安排己○○接掌
    玉珍齋。丑○○於88年2至7月間，並非是要作一個新的財產
    處分（例如：買進一棟新的房屋，需要重新思考處分利弊）
    ，丑○○只不過是重申數十年來的決定而已，此時只需要基
    本處理事務能力即可，只要丑○○當時還能夠緩慢說出心中
    真義，甚至搖頭、點頭代替意思表示，本院認為丑○○應尚
    有能力重申決定。換言之，重伸決定所需的意思表示能力，
    與面對新問題所需要的思考判斷能力，高低程度不能相比，
    雖然丑○○當時身體狀況不佳，證人壬○○、辛○○證稱父
    親在過戶前已開過家庭會議，父親點頭或說快過戶等情，證
    人證詞亦無何等誇張不可信之瑕疵。長期診治丑○○之證人
    （彰基醫師）黃信良前於94年5月23日臺中地方法院審理時
    亦證稱：「（審判長問：提示台北市療養院松德院區鑑定說
    明，說明書上所載丑○○的精神狀態與你當時診治時的精神
    狀態有不同？）他（按：丑○○）還沒有到失語狀態，他是
    左側偏癱，是發音不清楚，必須是右側偏癱才會造成失語的
    情形。」（筆錄影本見本院卷一第70頁），丑○○被診斷失
    語症，但還有語言能力，只是發音不清楚，並非不能說話。
    證人壬○○、辛○○證稱父親在過戶前的家庭會議上，確實
    有說快過戶等語，故上述鑑定結論並不能否定丑○○重伸決
    定之可能。
  8.又丑○○曾於88年8月16日、88年8月23日至署立苗栗醫院就
    診，當時病歷並未記載丑○○陷入無意識狀態（病歷見彰檢
    97年度偵續字第76號卷(一)第5頁）。又證人即苗栗醫院內科
    醫師葉宗銓於94年8月12日在臺中地方法院先案中證稱：「
    （丑○○是在88年8月16日及23日先後2次到苗栗醫院就診，
    如果初診的病患來，如其精神係在無意識狀態，你們如何記
    錄？）如果精神狀況有問題，我們會記錄他不正常的狀況，
    如是正常，我們就不會記錄」，「（精神狀況不正常或是無
    意識，會如何記載？）如是不正常，我們會記載各種狀況，
    如意識有無、有無模糊、不清楚，昏迷或是半昏迷」，「（
    8月23日你所記載，病人主訴，是不是患者一定有陳述他的
    症狀？）照這個病歷來看，病人應該有講話、意識清楚，如
    病人有情況不好或是意識昏迷，我們就會有記載」等語（可
    見檢方影印的臺中地院該案開庭筆錄卷），已可能證明丑○○彼時尚有意識。如果是無意識者，醫師必定會記載其無意
    識。
  9.己○○是在88年3月18日開始請代書辦理商號過戶（見89 年
    度偵字第455號卷第286頁），丁○○未必能知道己○○已經
    送件提出申辦，但88年4月21縣府發文核准後，過戶定案，
    不到10日，88年4月30日丁○○立即向經濟部智慧財產局提
    出多項6項以上「玉珍齋」商標註冊以為因應（這9天期間尚
    包括商標事務所文書作業時間），速度之快，可證明丁○○
    早已眼睜睜注意著弟弟己○○一舉一動以為因應。所以在88
    年2月16日至3月17日之間，丁○○與己○○早已經形成緊張
    關係，兄弟衝突浮上檯面，丁○○確實向父母提出接掌玉珍
    齋之要求，這應該是黃家人都知悉的事實，然丁○○眼見父
    母仍將玉珍齋商號過戶己○○，期待落空下才立即反擊。所
    以本件起訴書所述所有事實，不是被告二人私下瞞著黃家人
    偷偷摸摸完成過戶，而是在黃家人注視下完成的。被告及證
    人壬○○、辛○○陳稱當時有先召開家庭會議一事，應堪採
    信。至於丑○○在家庭會議上意思表示，依據證人辛○○所
    證稱「爸爸當時說台語，他說得很慢，他慢慢的講由媽媽全
    權處理，爸爸當時講得很弱，不是很清楚，媽媽在旁邊問是
    不是由我全權處理，爸爸當時點點頭。」「爸爸那時候講得
    很慢，爸爸那時候有提到一部分商標要給我媽媽。」丑○○
    如此意思表示是否有效？最終要由民事法庭判斷，但被告二
    人依據丑○○在家庭會議上述表示而作相關過戶動作，主觀
    上有所憑據，不能構成偽造文書。
  10.寅○○○曾經對丁○○、陳盈惠提出違反商標法之刑事自訴
    （臺灣臺中地方法院93年度自字第56號、臺灣高等法院臺中
    分院95年度上易字第282號判決），寅○○○均受敗訴判決
    ，然該一、二審判決係以88年5月18日、88年6月4日丑○○
    名義出具商標移轉同意書時，台北市聯合醫院松德院區之鑑
    定報告，認定丑○○88年5月18日、88年6月4日已經精神耗
    弱，無法為有效移轉行為茲為論據。然該一、二審判決並未
    參照88年2月15日起至4月間黃家人相處互動關係、家庭會議
    經過作判斷。如果說被告寅○○○是瞞著家人、偷偷摸摸要
    將商號過戶己○○，那麼被告二人最想隱瞞的對象應該是丁○○，然而丁○○不但立刻知情，還馬上申請多項玉珍齋商
    標註冊反擊，被告二人連丁○○都沒能瞞住，更不可能隱瞞
    其他黃家人，本院認為丑○○88年2、3月間確實有意思表
    示過戶被告二人，不能僅以88年5月18日、88年6月4日商標
    過戶文件上之意思表示時間為判斷。
  (八)62年間祖母陳金蘭早已將玉珍齋本舖店面贈與己○○，84年
    間玉珍齋工廠擴建時也以己○○名義買進土地、興建廠房，
    己○○結婚後，王文敏頗受公婆信任委以重任，要求王文敏
    開立票據帳戶供本舖使用，承擔本舖營業上所產生之票據責
    任，又己○○王文敏逐步參與本舖經營。父母親也安排告訴
    人二人離開玉珍齋本舖，各自出去經營事業，並預先分配財
    產給告訴人，從以上歷史發展，本院認定丑○○本來就有指
    定己○○接掌與珍齋本舖事業的規劃，並且多位證人均證述
    丑○○生前交代快辦理過戶事宜，丑○○之處分意思係多年
    來均復如此，並非突然在88年4至6月決意選定接班人。探究
    丑○○之真意及意思表示能力，不能狹隘限定於移轉文件上
    所載該日而已。
  (九)又88年5月18日丁○○委託德恭法律事務所劉秉鈞律師，向
    經濟部智慧財產局發出存證信函（台北118支局909號存證信
    函），主張丑○○自81年起已經多發性腦梗塞導致偏癱，無
    處理事務能力，欲阻止己○○、寅○○○申請商標過戶，當
    時存證信函附件之診斷證明書，即是88年5月13日巫錫霖醫
    師開立之診斷證明書，記載「丑○○因多發性腦梗塞，左側
    偏癱併智力退化，無法與人溝通，無法表達，須完全依賴他
    人生活」，也就是丁○○私自向彰基調閱丑○○病歷所開立
    之證明書（存證信函及診斷書附件見彰檢98年偵續字第72
    號【玉珍齋商標註冊及移轉案相關資料卷】第100-102頁）
    。該88年5月13日巫錫霖醫師之診斷證明書，即是告訴人丁○○88年5月10日私自調閱父親病歷之證據無誤。巫錫霖醫
    師另開立88年7月21日家庭申請看護工用診斷書（彰檢89年
    度偵字第3194號卷第13頁）、88年8月11日家庭申請看護工
    診斷書（彰檢89年度偵字第3194號卷第12頁）等三份診斷書
    。然巫錫霖醫師於89年4月18日偵查中結證（彰檢89年度偵
    字第455號卷第66-67頁）：「（你在88年5月13日出具之診
    斷書記載丑○○無法與人溝通無法表達，是到何種程度？）
    這份診斷書是依據之前病歷之記載而開的，【我沒有接觸過
    病人。】」，既然巫錫霖醫生自述從未看診過丑○○，丑○○本人自87年6月19日以後就沒有到彰化基督教醫院看診，
    巫錫霖醫師從未見過丑○○本人，僅依據病歷表上記載輾轉
    判斷。然病歷記載有時也會出錯，如行政院草屯療養院就認
    為彰基病歷上一度記載丑○○「智能不足」是誤載，巫錫霖
    醫師間接判斷之證據力自然薄弱，況且開立診對書目的是要
    給家屬申請外勞用，不免寫得嚴重一些，故上述歷次診斷書
    均有失公正客觀，不足以作為本案認定事實之依據。同理，
    88年5月1日彰基王文甫醫師開立丑○○申請外勞看護工診斷
    書：「腦中風，日常生活全部需人照顧左側偏癱臥床，需人
    24小時輪流照顧」（97年度偵續字第76號卷(一)第355頁）。
    而89 年5月23日王文甫醫師偵查中結證：「（你當面看診過
    丑○○幾次？）從未當面看診丑○○。」等語（彰檢89年度
    偵字第455號卷第147頁），王文甫醫師既然未看診過病人，
    其出具之診斷證明書證據力薄弱，本院不予採用。
  (十)在告訴人戊○○的網頁上，戊○○自稱為玉珍齋第四代接班
    人（見本院卷五第316頁背面）；告訴人丁○○也曾在檢察
    官偵訊中陳稱「我爸有說店要傳給我，我爸死前都沒有做，
    不能因為這樣就說不是我的」等語（90年度偵續字第52號卷
    (二)第143頁），丁○○也要爭取玉珍齋唯一接班人地位。告
    訴人指稱：若丑○○有意將玉珍齋交被告己○○經營，自陳
    金蘭死亡起至丑○○第一次中風為止，有十五年時間何不儘
    速辦理移轉給己○○（90年度偵續字第52號卷(一)第98頁）。
    然己○○於76年間才成年，於82年才完成學業返國，82年底
    父親丑○○就急著帶己○○到臺中市○○○○路之店面。玉
    珍齋事業是先人基業，父母親要將玉珍齋事業交棒出去，也
    需要觀察一段時間，看己○○是否成才、是否有不良習性可
    能敗光祖先基業。而同一時期告訴人丁○○、戊○○陸續成
    家，父母忙著安排告訴人事業財產，長子丁○○開設便利商
    店，戊○○以加盟店形式販賣玉珍齋產品。父母親只有一個
    玉珍齋事業，五個兒子就像五個手指頭，每個人五個手指頭
    都長短不一，五個兒子也不一定有同等的才華、不一定都是
    經商之才；但畢竟手心手背都是肉，再怎麼說丑○○、寅○○○表面上也不能做得太偏心。戊○○經營復豐堂販賣玉珍
    齋產品，與己○○在臺中登記商號販賣玉珍齋產品，這是同
    時存在的事實，外觀上並無不同；但私底下父母親對安排己○○接班確實較為費心，擴建工廠登記為己○○名下，安排
    己○○到台北學糕餅，讓己○○王文敏參與本舖產品設計，
    財務上倚賴己○○王文敏協助，王文敏也是相信玉珍齋未來
    是丈夫己○○的事業，才心甘情願承擔本舖所有票據責任，
    這些在戊○○身上都未曾發生，丁○○在父親生前並沒有從
    事糕餅業，離玉珍齋事業更是遙遠，所以父母安排何人接班
    用意甚明。
  (十一)告訴人一再陳稱：玉珍齋的店面與玉珍齋的商號要分開論述
    ，店面給了己○○也不代表商號要給己○○（丁○○90年9
    月11日檢察官偵訊中指訴，彰檢90年度偵續字第52號卷(一)內
    ）。檢察官論告時亦同樣如此論告（本院卷五第311頁）。
    然而在消費者心中，玉珍齋本舖的古蹟建築是與玉珍齋糕餅
    是分不開的。玉珍齋歷代經營者都是利用現今民族路168玉
    珍齋本舖經營玉珍齋糕餅業。尤其陳金蘭、丑○○均有共同
    經歷，他們都是從先人手中掌管玉珍齋本舖店面建築，也同
    時掌管了玉珍齋糕餅事業。在他們經驗中，玉珍齋本舖與商
    號是分不開的。又查，告訴人丁○○在臺中所經營掛名玉珍
    齋之四家門市，其文宣價目表上、及糕餅包裝袋上，最顯著
    位置即印製鹿港中山路、民族路口玉珍齋本舖建築之歷史照
    片（見臺中地方法院93年度智字第64號民事卷影卷第44、62
    頁）；丁○○在臺中市中港一店、中清一店、及所開設玉珍
    齋實業有限公司之一樓外之帆布看板，均印製同上本舖建築
    歷史照片（見同上卷第70、71、73頁）。如果玉珍齋本舖古
    蹟建築不具有任何傳承意義，告訴人丁○○何以印製該本舖
    古蹟建築照片？告訴人一再引用本舖古蹟建築照片，明明意
    在彰顯自己才是家族中之正宗傳承者，又何以陳稱玉珍齋本
    舖建築可以與玉珍齋商號事業分開？
  (十二)又起訴書指稱：寅○○○製作不實之「國民身分證補領申請
    書及委託書」由王文敏向彰化縣鹿港鎮戶政事務所補辦核發
    丑○○之新身分證。又偽造丑○○委託寅○○○申請印鑑證
    明之不實文書，再持向鹿港戶政事務所申請核發丑○○之印
    鑑證明，使該管公務員據以核發不實之丑○○印鑑證明，進
    而將土地、商標過戶給寅○○○，涉犯偽造文書乙節，經查
    ：
  1.丑○○身分證失縱，最大嫌疑人就是告訴人丁○○，已如前
    述，母親為善後此事補辦父親身分證，善後行為不應苛責。
  2.丑○○身分證失縱，會引來丑○○生活上不便，可能也會導
    致無法換發健保卡之後果。丁○○曾經對王文敏提出冒領丑
    ○○身分證之刑事告訴，經臺灣彰化地方法院檢察署檢察官
    89年度偵字第862號不起訴處分後，亦經臺灣高等法院臺中
    分院檢察署89年度議字第743號處分書，駁回丁○○再議而
    確定。處分書內容除引據夫妻日常家務代理權為無罪理由外
    ，並引據當時87年度全民健康保險卡注意事項第三點第(二)點
    「保險對象可持用完之健保卡至投保單位或併持身分證明文
    件（正本或影本）至本局各發卡據點換領次卡。」之規定。
    民眾向健保局各發卡據點換領健保卡時，確實需要身分證明
    文件。戶籍法第57條規定：「（第一項）有戶籍國民年滿十
    四歲者，應申請初領國民身分證，未滿十四歲者，得申請發
    給。（第二項）國分證、戶口名簿，滅失或遺失者，應申請
    補領。」身分證遺失時，國民有補辦身分證之義務，乃法令
    規定。寅○○○基於民法夫妻日常家務互為代理人之規定，
    當有權為丈夫申請新的國民身分證，以便享受健保等國民福
    利，此事難謂有何偽造文書可言。
  3.辦理印鑑證明係為辦理土地過戶事宜，而丑○○生前已召開
    家庭會議指示快過戶。寅○○○與丑○○共同經營玉珍齋數
    十年，累積黃家財富，丑○○身後最應照顧的對象就是寅○○○。壬○○、辛○○證稱：父親丑○○在家庭會議上指示
    先將部分財產先過戶給母親寅○○○，一方面保障母親權益
    ，目的也是要壓住丁○○、戊○○等語，已如前述，本院衡
    量88年2月至4月間丁○○與母親、弟弟己○○之間緊張對立
    關係，丁○○各項積極反擊動作，早已將衝突浮上檯面，可
    知黃家人召開家庭會議因應乙節，應屬真實，故被告寅○○○依據丑○○於家庭會議上授權而辦理過戶手續，並無偽造
    文書問題。
  (十三)當丁○○88年5月17日向智慧財產局發出存証信函欲阻擋被
    告過戶商標時，當時丑○○仍在世，被告寅○○○雖僅以自
    己名義於88年8月27日向智慧財產局發出聲明，斥責丁○○
    不孝，未再請丑○○本人出面向經濟部智慧財產局說明。檢
    察官據此質疑丑○○之真意為何，被告何以未在丑○○在世
    時，利用法律上有效之方式進一步向智慧財產局主張其確實
    正當、合法地獲得授權？然丑○○中風多年，生活起居離不
    開鹿港玉珍齋本舖故居，當時身體狀況欠安，本來就不能前
    往台北說明。又丑○○最後往生原因是年老、體衰、抵抗力
    差、敗血症等原因（見秀傳紀念醫院潘昭雄醫師證言，臺灣
    臺中地方法院93年度自字第56號案件，94年5月30日審理筆
    錄），丑○○生命晚期並無何種致命急症，只是衰老、機能
    減退，逐步走向終點。而自88年2、3月間兄弟之爭浮上檯面
    ，黃家召開家庭會議後，至上述雙方在智慧財產局攻防之時
    間點，相距已經數月。寅○○○、己○○只讓丑○○安心休
    養，沒有再打擾丑○○，也許出於對丑○○的愛護與尊重。
    何忍苛責寅○○○、己○○不趁丑○○的最後時光把他抬出
    來對外說明!
  (十四)綜上所述，關於丑○○於88年2至7月間之精神狀態，唯一病
    歷記載的，只有彰基黃信良醫師87年6月18日之判斷，此後
    至丑○○往生前幾月，丑○○之病情都維持穩定、無變化，
    所以家屬一直重複拿相同藥物，而丑○○之精神狀態，依目
    前所有證據判斷，丑○○於88年2至7月間只是維持黃信良醫
    師所證述：「他不好溝通」而已，並非無意識或精神錯亂。
    而黃家安排己○○接掌玉珍齋，乃是從祖母陳金蘭時就決定
    的事情，而且丑○○使用其大哥黃振聲的店面經營十餘年，
    又繼續使用己○○的店面經營二十餘年，情理上也不能不將
    玉珍齋事業交給己○○，況且玉珍齋廠房擴建時土地建物也
    登記給己○○，各種證據都顯示丑○○早已安排己○○接掌
    玉珍齋。然丁○○85、86年就已悄悄註冊玉珍齋服務標章，
    決心爭取玉珍齋，88年2月至3月間，丁○○與母親、弟弟己○○的衝突已經搬上檯面，當己○○完成商號過戶後，丁○○立即再申請多項玉珍齋商標反擊，其衝突激烈狀況，絕非
    起訴書所述被告二人偷偷摸摸辦理過戶之情況。被告及證人
    壬○○、辛○○所述，黃家人在當時應有召開家庭會議因應
    乙節，應堪採信，且所有醫學方面證據，均無法證明丑○○
    於88年2月起陷入無意識狀態。本件檢察官起訴被告二人犯
    偽造文書罪，被告本無任何舉證責任，而係應由檢察官主動
    舉證「丑○○未授權被告二人辦理」，然檢察官所提出所有
    的證據，均未能證明「丑○○未授權」，反而各項證據均顯
    示「丑○○早已安排己○○接班，且有授權意思表示」。被
    告等人之過戶行為，係經丑○○概括授權同意，非無權使用
    ，自不得偽造文書罪相繩。此外，復無其他積極證據足資證
    明被告有何公訴意旨所指訴之犯行，揆諸首揭法律規定及判
    例意旨，本案既不足為被告有罪之積極證明，基於無罪推定
    之原則，自應為被告無罪之判決。
七、適用法條：刑事訴訟法第301條第1項。
中    華    民    國    99    年    9    月    21    日
                  刑事第七庭    審判長法官  葉明松
                                法      官  郭麗萍
                                法      官  黃玉齡
以上正本證明與原本無異。
如不服本判決應於收受判決後10日內向本院提出上訴書狀，並
應敘述具體理由。其未敘述上訴理由者，應於上訴期間屆滿後
20日內向本院補提理由書(均須按他造當事人之人數附繕本)
「切勿逕送上級法院」。
告訴人或被害人對於判決如有不服具備理由請求檢察官上訴者，
其上訴期間之計算係以檢察官收受判決正本之日期為準。
中    華    民    國    99    年    9    月    21    日
                                    書記官  施秀青


司法院資訊處製作；財團法人民間司法改革基金會備份。
